ACORDAO-COMPLETO-2346872

ACÓRDÃO 829/2019 ATA 11/2019 - PLENÁRIO

VISTOS, relatados e discutidos estes autos relativos à denúncia sobre irregularidades ocorridas no Conselho Federal de Engenharia e Agronomia (Confea) relativamente à regulamentação e à concessão de diárias, auxílio translado e ajuda de custo em valores muito superiores ao regularmente permitido e/ou sem previsão legal.
ACORDAM os ministros do Tribunal de Contas da União, reunidos em sessão do Plenário, ante as razões expostas pelo relator, em:
9.1. considerar prejudicado o cumprimento do item 9.2 do Acórdão 908/2016-TCU-Plenário, em virtude da existência de erro material na decisão;
9.2. com fundamento no art. 47 da Lei 8.443/1992 c/c art. 252 do RI/TCU, converter os autos em tomada de contas especial para que se proceda à identificação dos responsáveis e à quantificação do dano resultante das seguintes irregularidades: 
9.2.1. pagamento da verba indenizatória "ajuda de custo" (AC) concomitantemente com o pagamento de diárias, resultando em duplicidade de indenização; 
9.2.2. definição, na portaria da Presidência AD 152/2016, de valores de diárias notadamente e injustificadamente superiores aos estabelecidos no Decreto 5.992/2006, resultando em pagamentos de diárias em valores desarrazoados; 
9.2.3. pagamento retroativo de diárias a título de ajuste de contas com base em valor manifestamente desarrazoado; 
9.3. revogar a medida cautelar exarada no despacho de 27/10/2017 (peça 60) , tendo em vista que os novos valores de diárias definidos na decisão de Diretoria CD-066/2018 estão em consonância com o item 9.3 do Acórdão 908/2016-TCU-Plenário;
9.4. dar ciência ao Confea de que:
9.4.1. o pagamento de diárias que descaracterize seu caráter eventual e transitório ou se configure como espécie de remuneração não se conforma às finalidades dessa indenização, prescritas no art. 58 da Lei 8.112/1990 e no art. 2º do Decreto 5.992/2006;
9.4.2. não constam da aba "legislação" do portal da entidade os normativos dos tipos portaria da Presidência-AD e decisão do Conselho Diretor-CD que versam sobre valores de diárias, em prejuízo ao princípio da transparência;
9.5. apensar os presentes autos ao autos da tomada de contas especial que vier a ser autuada, na forma prevista no art. 41 da Resolução - TCU 259/2014;
9.6. enviar cópia desta deliberação ao Plenário do Conselho Federal de Engenharia e Agronomia (Confea) , em cumprimento ao disposto no art. 198, parágrafo único, do RI/TCU.

Denúncia sobre irregularidades  ocorridas na regulamentação e concessão de diárias, passagens, ajuda de custo e auxílio translado.

Conselho Federal de Engenharia e Agronomia.

3. Interessados/Responsáveis:
3.1. Interessado: Conselho Federal de Engenharia e Agronomia (33.665.647/0001-91).
3.2. Responsáveis: Afonso Ferreira Bernardes (XXX.212.052-XX); Alessandro Jose Macedo Machado (XXX.106.225-XX); Antônio Carlos Albério (XXX.358.652-XX); Carlos Batista das Neves (XXX.943.978-XX); Celio Moura Ferreira (XXX.742.703-XX); Daniel Antonio Salati Marcondes (XXX.980.178-XX); Francisco Soares da Silva (XXX.588.403-XX); Jolindo Renno Costa (XXX.720.986-XX); José Tadeu da Silva (XXX.451.168-XX); João Francisco dos Anjos (XXX.033.262-XX); Juarez Batista de Faria (XXX.728.511-XX); Júlio Fialkoski (XXX.018.879-XX); Leonides Alves da Silva Neto (XXX.724.024-XX); Lucio Antonio Ivar do Sul (XXX.293.876-XX); Marcos Motta Ferreira (XXX.175.716-XX); Mario Varela Amorim (XXX.169.644-XX); Paulo Laercio Vieira (XXX.686.804-XX).

13.1. Ministros presentes: José Mucio Monteiro (Presidente), Raimundo Carreiro, Bruno Dantas e Vital do Rêgo.
13.2. Ministros-Substitutos convocados: Augusto Sherman Cavalcanti, André Luís de Carvalho e Weder de Oliveira (Relator).

Conselho Federal de Engenharia e Agronomia - CONFEA

WEDER DE OLIVEIRA

Reproduzo a seguir a instrução da Secretaria de Fiscalização de Obras de Infraestrutura Urbana (peça 111) :
"INTRODUÇÃO
	Cuidam os autos de denúncia, apresentada em 25/9/2015 (peça 1) , a respeito de irregularidades ocorridas no Conselho Federal de Engenharia e Agronomia (Confea) , devido aos elevados valores de diárias e passagens, ajuda de custo e auxílio traslado concedidos a membros e funcionários do referido Conselho.
A presente instrução visa monitorar o cumprimento das determinações dos itens 9.2 e 9.3 do Acórdão 908/2016-TCU-Plenário (peça 33) e verificar as respostas a (i) audiência; (ii) diligência; e (iii) atendimento à segunda medida cautelar, pontos estes exarados no Despacho do Ministro Relator Weder de Oliveira, em 27/10/2017 (peça 60) .
HISTÓRICO 
O Confea é pessoa jurídica de direito público interno (art. 80 da Lei 5.194/1966 e Decisão do STF na ADI 1717/DF) , na forma de autarquia federal, com sede em Brasília, DF (peça 9, p. 1) .
De acordo a denúncia inicial (peça 1, p. 1-11) , o Confea, ao regulamentar a concessão de diárias e passagens por meio de normativos próprios (Portaria AD 153 e Portaria AD 154, ambas de 30/4/2014, peça 1, p. 15-28) , assinados pelo então presidente da entidade, Sr. José Tadeu da Silva, criou um novo benefício denominado auxílio traslado (AT) , majorou os valores das diárias do presidente do Confea, dos conselheiros federais titulares e substitutos, e dos servidores em montantes superiores aos consignados pelo Anexo I do Decreto 5.992, de 19/12/2006 (peça 17, p. 7-13) , que define:
Tabela - Valor da Indenização de Diárias aos servidores públicos federais, no País
	Classificação do Cargo/Emprego/Função
	Deslocamentos para Brasília/Manaus/ Rio de Janeiro
	Deslocamentos para Belo Horizonte/ Fortaleza/Porto Alegre/Recife/ Salvador/São Paulo
	Deslocamentos para outras capitais de Estados
	Demais deslocamentos

	A) Ministro de Estado
	581,00
	551,95
	520,00
	458,99

	B) Cargos de Natureza Especial
	406,70
	386,37
	364,00
	321,29

	C) DAS-6; etc.
	321,10
	304,20
	287,30
	253,50

Fonte: Anexo I do Decreto 5.992, de 19/12/2006
Verificou-se, em síntese, conforme instrução da peça 2, que os valores máximos estabelecidos pelo Confea (Portarias AD 153 e AD 154 de 2014) foram de R$ 980,00 para diárias em viagens nacionais e de US$ 980,00 para viagens internacionais, enquanto os Decretos 5.992/2006 e 71.733, de 18/01/1973, fixaram os valores máximos de R$ 406,70 para diárias em viagens nacionais e US$ 460,00 para viagens internacionais, para diretor-presidente de agência reguladora no Poder Executivo Federal, limites que foram ultrapassados sem as devidas justificativas. 
Cabe trazer à baila que, em processo análogo do Conselho Federal de Biblioteconomia, este Tribunal proferiu o Acórdão 570/2007-TCU-Plenário, nos termos abaixo transcritos, o qual também não teria sido obedecido quando da emissão das retrocitadas portarias.
'9.3. determinar aos Conselhos Federais de Fiscalização de Profissões Regulamentadas que a normatização da concessão de diárias, mormente a fixação de seus valores, deve pautar-se pelo crivo da razoabilidade, do interesse público e da economicidade dos atos de gestão, bem como pelos demais princípios que regem a Administração Pública; 
9.4. determinar aos Conselhos Federais de Fiscalização de Profissões Regulamentares que normatizem e publiquem anualmente o valor das diárias, jetons e auxílios de representação, com base no § 3º do art. 2º da Lei 11.000/2004, alertando que a adoção de valores desarrazoados, assim entendidos os que injustificadamente excedem aqueles praticados por outros órgãos e entidades da administração pública federal, poderá ensejar a aplicação de medidas sancionadoras por este Tribunal;'
Além disso, tais portarias do Confea estabeleceram o Auxílio Traslado no valor de uma diária, a qual, dependendo do enquadramento na Portaria AD-153/2014 ou na Portaria AD-154/2014 (peça 1, p. 15-28) , pode chegar a R$ 980,00, enquanto o Dec. 5.992/2006 teria fixado em R$ 95,00. 
Na legislação federal não há previsão de Ajuda de Custo para deslocamentos a trabalho no município e região metropolitana de domicílio do dirigente ou servidor, no entanto a entidade estabeleceu o valor equivalente a 50% da diária a título de Ajuda de Custo, ou seja, dependendo do enquadramento na Portaria AD-153/2014 ou na Portaria AD-154/2014, o montante poderia chegar a R$ 490,00 para esse item, conforme quadro sintético abaixo.
Tabela - Valores máximos: Confea x agências reguladoras
	ITEM
	CONFEA
	AGÊNCIA REGULADORA*
	% acima do praticado nas Agências Reguladoras

	Diárias nacionais (R$) 
	980,00**
	406,70*
	140%

	Diárias internacionais (US$) 
	980,00**
	460,00*
	113%

	Auxílio traslado (R$) 
	980,00**
	95,00
	931%

	Ajuda de custo (R$) 
	490,00**
	N/a
	N/a

*Valor máximo, referente à Diretor-Presidente.		
**Valor referente aos conselheiros do Confea.
Inicialmente, esta unidade técnica, por meio de instrução acostada à peça 2, propôs conhecer a presente denúncia e efetuar oitiva prévia a uma eventual medida cautelar do Confea acerca das possíveis irregularidades detectadas nos autos. O Ministro Relator Weder de Oliveira acolheu a proposta, conforme despacho da peça 4.
Após o recebimento e análise dos esclarecimentos prestados pelo Confea, esta SeinfraUrbana propôs expedir medida cautelar no sentido de determinar ao Confea que se abstivesse de efetuar pagamentos de diárias em valores superiores aos previstos no Decreto 5.992/2006 e 71.733/1973, sendo: (i) diárias de conselheiros e presidente limitados a R$ 406,70 (nacionais) e US$ 460,00 (internacionais) , equivalentes às diárias pagas a diretor-presidente de agência reguladora no âmbito do Poder Executivo; (ii) auxílio traslado limitado a R$ 95,00; (iii) diárias de empregados limitados a R$ 224,20 (nacionais) e US$ 370,00 (internacionais) , equivalentes às diárias pagas a servidores de nível superior no âmbito do Poder Executivo. Propôs-se ainda, que o Confea se abstivesse de pagar ajuda de custo para deslocamentos a trabalho no mesmo município e/ou região metropolitana de domicílio do dirigente ou servidor, por falta de amparo legal.
Foi, então, expedida a primeira medida cautelar em 23/12/2015, em Despacho exarado pelo Relator (peça 13) , no sentido de determinar ao Confea que se abstivesse de efetuar pagamentos de diárias em valores superiores aos previstos nos Decretos 5.992/2006 e 71.733/1973. 
Em seguida, foi realizada nova oitiva do Confea, bem assim a análise de sua manifestação, havendo sido lançada instrução de mérito dos autos (peça 28) , que conduziu ao Acórdão 908/2016-TCU-Plenário (peça 33) , a seguir transcrito.
 9.2. determinar ao Conselho Federal de Engenharia e Agronomia (Confea) que promova no prazo de 90 (noventa) dias ações administrativas visando o levantamento e o ressarcimento, com atualização monetária, pelos beneficiários dos valores pagos a título de diárias recebidas conjuntamente com a concessão de ajuda de custo, nos casos em que não houve viagens e deslocamentos fora da sede, após a edição das portarias AD-153/2014 e AD-0154/2014, devendo, se necessário, ser instaurado o devido processo de tomada de contas especial [grifamos]; 
9.3. cientificar o Conselho Federal de Engenharia e Agronomia (Confea) que, na fixação dos valores das diárias e de outras indenizações correlatas, com base no art. 2º, § 3º da Lei 11.000/2004, deverão ser observados os princípios da razoabilidade e da economicidade e que a adoção de importâncias desarrazoadas, assim entendidos os que injustificadamente excedam aqueles estabelecidos nos Decretos 5.992/2006, anexo I, classificações 'B' e 'C' e anexo II e no Decreto 71.733/1973, anexo III, grupo 'D', classes II e III, com alterações posteriores, poderá ensejar a aplicação de medidas sancionadoras por este Tribunal [grifamos];
Após, o Confea encaminhou ao Tribunal cópia da Portaria AD-038 (peça 38; peça 51, p. 16-17) , de 28/1/2016, que reduzia os valores das diárias e suspendia o pagamento da ajuda de custo, prevista nas anteriores Portarias AD-153/2014 e AD-154/2014 (peça 1, p. 15-28) . O valor das diárias nacionais para conselheiros e Presidente do órgão, por exemplo, havia sido alterado para R$ 406,70 
Registre-se que, no item 9.3 do acórdão retrocitado, o Plenário cientificou o Confea de que os valores das diárias não poderiam injustificadamente exceder os valores estabelecidos pelos Decretos 5.992/2006 e 71.733/1973, devendo serem observados os princípios da razoabilidade e da economicidade.
Contudo, nova denúncia (peça 38) informa que foi editada a Portaria Confea AD-152/2016, de 6/5/2016, expedida em menos de 10 dias após a cientificação oficial do Acórdão 908/2016, majorando para R$ 810,00 o valor das diárias nacionais para o Presidente do Confea e para os Conselheiros Federais. Este valor, segundo a portaria, permaneceria em vigor até que fosse finalizado estudo realizado por empresa especializada, contratada pelo Confea.
Em resumo, desde dezembro de 2015, podemos destacar os seguintes marcos processuais:
Tabela - Marcos processuais no descumprimento do Acórdão 908/2016-TCU-Plenário
	Ato administrativo
	Data
	Objeto
	Número de dias em relação ao anterior

	Despacho Ministro relator (peça 13) 
	23/12/2015
	Medida Cautelar
	-

	Portaria Confea AD-038
	28/1/2016
	Redução dos valores das diárias e suspensão do pagamento da ajuda de custo
	37

	Acórdão 908/2016-TCU-Plenário
	13/4/2016
	Cientificou o Confea de que os valores das diárias não poderiam injustificadamente exceder os valores estabelecidos pelos Decretos 5.992/2006 e 71.733/1973
	77

	Portaria Confea AD-152/2016
	6/5/2016
	Diárias nacionais de R$ 810,00 para o Presidente do Confea e Conselheiros Federais
	23

Em razão disso, com o objetivo de atualizar as informações sobre a matéria e verificar o cumprimento pelo Confea do Acórdão 908/2016-TCU-Plenário, de 13/4/2016, esta unidade técnica (peça 42) , sob delegação de competência conferida pela Portaria-MINS-WDO n. 7/2014, realizou diligência (peça 40) visando obter os seguintes documentos: i) cópia da Portaria AD n. 152, de 6/5/2016; ii) processo administrativo que subsidiou a aprovação da Portaria AD n. 152, de 6/5/2016; iii) memória de cálculo detalhado de todas as diárias nacionais e respectivas ajudas de custo (por beneficiário) pagas a partir da ciência da determinação contida no Acórdão 908/2016-TCU-Plenário até o momento; iv) memória de cálculo das diárias internacionais e respectivas ajudas de custo (por beneficiário) pagas a partir da ciência da determinação contida no Acórdão 908/2016-TCU-Plenário até o momento.
Ao analisar as informações prestadas no âmbito da diligência (peça 55) , a unidade técnica concluiu que o Confea descumpriu a determinação prolatada nos itens 9.2 e 9.3 do Acórdão 908/2016-TCU-Plenário, pois: (i) não apresentou, no prazo de 90 dias após a ciência do acórdão, as ações administrativas adotadas visando o levantamento e o ressarcimento, pelos beneficiários dos valores pagos a título de diárias recebidas conjuntamente com a concessão de ajuda de custo, nos casos em que não houve viagens e deslocamentos fora da sede, após a edição das portarias AD153/2014 e AD-0154/2014, devendo, se necessário, ser instaurado o devido processo de tomada de contas especial; e (ii) não observou os princípios da razoabilidade e da economicidade ao fixar os valores das diárias e de outras indenizações correlatas, com base no art. 2º, § 3º da Lei 11.000/2004, bem como adotou importâncias desarrazoadas, excedendo injustificadamente aqueles estabelecidos nos Decretos 5.992/2006, anexo I, classificações 'B' e 'C' e anexo II e no Decreto 71.733/1973, anexo III, grupo 'D', classes II e III, com alterações posteriores, com o agravante de ter emitido a nova portaria de fixação de valores de diárias logo após (10 dias) tomar ciência do citado acórdão.
Diante disso, o ministro relator Weder de Oliveira, emitiu novo Despacho (peça 60) , em 27/10/2017, determinando (i) a audiência do então presidente do Confea, Sr. José Tadeu da Silva, para que apresentasse razões de justificativa para o não cumprimento da determinação contida no Acórdão 908/2016-TCU-Plenário, de 13/4/2016, (ii) diligência ao Confea para que enviasse ao TCU a memória de cálculo de todas as diárias pagas de 9/3/2017 até a data mais recente, e ainda, (iii) exarou nova medida cautelar para que a autarquia se abstivesse de: 
a) pagar diárias aos seus conselheiros e presidente em valores superiores a R$ 406,70 (diárias nacionais) e US$ 460,00 (diárias internacionais) , equivalentes às diárias pagas a diretor-presidente de agência reguladora no âmbito do Poder Executivo;
b) pagar diárias aos seus servidores em valores superiores a R$ 224,20 (diárias nacionais) e US$ 370,00 (diárias internacionais) , equivalentes às diárias pagas a servidores de nível superior no âmbito do Poder Executivo.
Na continuidade, foram apresentados dois recursos pelo Confea, por meio do seu representante legal.
O primeiro recurso foi apresentado, em 3/11/2017, por meio de um agravo com pedido de efeito suspensivo (peça 67) com fundamento no art. 289 do Regimento Interno do TCU contra decisão Cautelar (peça 60) exarada pelo Min. Relator Weder de Oliveira, em 27/10/2017, que determinou a suspenção de pagamento de diárias ao presidente e conselheiros em valores superiores ao das diárias pagas a diretor-presidente de agência reguladora no âmbito do Poder Executivo, e também coibiu o pagamento de diárias aos servidores da entidade em valores superiores às diárias pagas a servidores de nível superior no âmbito do Poder Executivo.
Alegou o recorrente que o efeito suspensivo da medida cautelar deveria ser adotado 'em razão da ausência de fundamento e de falha metodológica', e requereu reforma do despacho ou concessão de efeito suspensivo ao Agravo. Ao final, pediu, subsidiariamente, que seja considerado como parâmetro de preços aqueles praticados fora do âmbito do executivo, notadamente o do TCU, ou que sejam estabelecidos os critérios para pesquisa mercadológica.
O Acórdão 2785/2017-TCU-Plenário (peça 77) , de 6/12/2017, decidiu conhecer do agravo para, no mérito, rejeitá-lo, pelos seguintes motivos:
28. Dessa forma, sem pretensão de esgotar a matéria quanto aos valores das diárias e outras indenizações correlatas, no que importa à avaliação dos pressupostos que sustentaram a cautelar, os elementos recursais não permitem a revogação da medida, posto que considero que a fumaça do bom direito e o perigo da demora permanecem configurados.  
29. As manifestações da agravante quanto a contradições em relação aos valores estabelecidos na decisão recorrida e à metodologia de cálculo avançam ao mérito do processo, o que obstaria seu exame definitivo em sede de agravo.
O segundo recurso foi apresentado em 20/12/2017, por meio de um embargo de declaração com pedido de atribuição de efeitos infringentes, em face do Acórdão 2785/2017-TCU-Plenário, que julgou o agravo interposto pelo embargante, sob a alegação de que o agravo não pretendia a antecipação do juízo de mérito, motivo para denegação do agravo, visto que não se buscou, por exemplo, demonstrar a exatidão dos valores praticados pelo Embargante, pois seria este o objeto do processo. O recurso teria apenas fundamentado a inexistência da fumaça do bom direito, a partir da demonstração de erros graves no parecer da Unidade Técnica que embasou a cautelar.
O Acórdão 172/2018-TCU-Plenário (peça 95) , de 31/1/2018, decidiu conhecer os embargos de declaração, para, no mérito, rejeitá-los, pois, de acordo com o Relator, 'as questões apontadas pelo embargante não caracterizam pontos omissos do julgado, caracterizando mero inconformismo com a cautelar exarada por esta Corte e com o agravo que deliberou pela sua manutenção.' (peça 96) .
Assim, a presente instrução visa monitorar o cumprimento das determinações dos itens 9.2 e 9.3 do Acórdão 908/2016-TCU-Plenário (peça 33) e verificar as respostas a (i) audiência; (ii) diligência; e (iii) atendimento à segunda medida cautelar, pontos estes exarados no Despacho do Ministro Relator Weder de Oliveira, em 27/10/2017 (peça 60) .
EXAME TÉCNICO
Para verificar o cumprimento das determinações dos Itens 9.2 e 9.3 do Acórdão 908/2016-TCU-Plenário (peça 33) e o atendimento ao novo Despacho de 27/10/2017, do Ministro Relator Weder de Oliveira (peça 60) que determinou (i) audiência do Sr. José Tadeu da Silva, (ii) diligência ao Confea, e (iii) cautelar limitando os valores de Diárias, passamos a analisar as respostas conjuntamente por tratarem do mesmo assunto, que serão analisadas na seguinte ordem:
I - Análise quanto ao atual cumprimento do item 9.2 do Acórdão 908/2016-TCU-Plenário e da audiência do Sr. José Tadeu da Silva pelo seu descumprimento;
II - Análise quanto à observância do item 9.3 do Acórdão 908/2016-TCU-Plenário na definição do valor das novas diárias;
II.1 - Análise do estudo de diárias do Processo Administrativo 466/2016 (que embasou as Portarias AD 153 e AD 154 de 2014) ;
II.1.1 - Primeiro estudo de diárias do Proc. 466/2016;
II.1.2 - Segundo estudo de diárias do Proc. 466/2016;
II.2 - Análise do estudo de diárias realizado pela FIPE, em 2017;
II.3 - Pagamento retroativo de diárias;
II.4 - Novos benefícios criados pela Portaria da Presidência AD-126/2017;
II.5 - Diárias para exercer atividade administrativa na sede da entidade;
II.6 - Novo estudo de diárias realizado em 2018;
II.7 - Considerações gerais;
II.8 - Resumo das falhas e irregularidades;
III - Análise da resposta à Diligência ao Confea.
I - Análise quanto ao atual cumprimento do item 9.2 do Acórdão 908/2016-TCU-Plenário e da audiência do Sr. José Tadeu da Silva pelo seu descumprimento 
Constava no item 9.2 do referido acórdão, prolatado em 13/4/2016, o seguinte:
9.2. determinar ao Conselho Federal de Engenharia e Agronomia (Confea) que promova no prazo de 90 (noventa) dias ações administrativas visando o levantamento e o ressarcimento, com atualização monetária, pelos beneficiários dos valores pagos a título de diárias recebidas conjuntamente com a concessão de ajuda de custo, nos casos em que não houve viagens e deslocamentos fora da sede, após o edição das portarias AD-153/2014 e AD-0154/2014, devendo, se necessário, ser instaurado o devido processo de tomada de contas especial; 
Atendendo ao novo Despacho do Ministro Relator Weder de Oliveira, de 27/10/2017 (peça 60) , foi realizada audiência do responsável Sr. José Tadeu da Silva (peça 63) , para que apresentasse razões de justificativa para o não cumprimento do item 9.2. do Acórdão 908/2016-TCU-Plenário, verificado em instrução precedente.
Resposta
O responsável informou, em resposta trazida em 5/12/2017, que 'no tocante aos supostos pagamentos de diárias concomitantemente com a concessão de ajuda de custo, restou informado pelo setor competente, qual seja, Setor de Logística - SELOG, que jamais houve a incidência conjunta de ambos, não havendo que se falar em ressarcimento de valores' (peça 82, p. 3) .
A esse respeito, também, a entidade assegurou que 'não teria cumprido o item 9.2, do Acórdão 908/2016-TCU-Plenário, [tendo em vista] que foi feito o levantamento à época pelo Setor de Logística - SELOG, concluindo 'que jamais incidiu o pagamento de diárias conjuntamente com a concessão de ajuda de custo', conforme documento anexo' (peça 70, p. 7-8) , e esclarece que 'essa informação deixou de ser repassada ao TCU a seu devido tempo, o que se faz no presente ato' (peça 70, p. 1-2) .
Análise
Preliminarmente à análise das razões de justificativas apresentadas, importa fazer alguns esclarecimentos relacionados às rubricas 'ajuda de custo' e 'diárias'.
De acordo com o art. 2º do Decreto 5.992/2009 (peça 17, p. 7) , as diárias são destinadas a 'indenizar o servidor por despesas extraordinárias com pousada, alimentação e locomoção urbana'. Fora o pagamento de diárias (que os servidores fazem jus quando laboram em local alheio à sua lotação) , o Confea também criou o pagamento da rubrica 'ajuda de custo', no valor equivalente a meia diária, para custeio de despesas com alimentação e transporte urbano, quando da participação em reunião ou evento no mesmo município ou região metropolitana do beneficiário (Portarias Confea AD-153/2014 e AD-154/2014, peça 1, p. 20/21 e 27/28) .
A figura a seguir ilustra os fatos geradores de cada pagamento:
Na instrução à peça 28, a unidade técnica verificou que a legislação não previa a possibilidade de pagamentos para deslocamentos no mesmo município ou região metropolitana do beneficiário, os quais são denominados pelo Confea de 'ajuda de custo'. Somente possibilitava ressarcimentos quando o deslocamento ocorresse fora da sede, momento em que seriam devidas apenas as 'diárias'. Logo o Confea havia criado um benefício sem embasamento legal.
Além da criação de benefício não previsto na legislação, na instrução à peça 28, p. 13, parágrafos 74-78, foi consignado que essa ajuda de custo estava sendo concedida em deslocamentos ocorridos fora do município ou região metropolitana do beneficiário, concomitantemente com o pagamento das diárias, contudo, ainda que houvesse previsão legal, nesse caso (de deslocamentos fora da sede) , o pagamento da ajuda de custo seria indevido, porque os custos a que ela se destina a remunerar já são devidamente contemplados pelo valor da diária.
A figura a seguir ilustra a situação relatada na instrução à peça 28:
A evidência dessa irregularidade consta à peça 16, p. 28-52, nos diversos extratos de pagamentos efetuados, conforme exemplificado a seguir:
Sendo assim, a unidade técnica propôs (peça 28) medida cautelar para que o Confea, dentre outras medidas, se abstivesse de pagar ajudas de custo, por falta de amparo legal (peça 28, p. 23, item c.4) , bem como promovesse 'ações administrativas visando o ressarcimento, com atualização monetária, de valores pagos a título de ajuda de custo efetuada conjuntamente com o pagamento de diárias nas viagens de dirigentes, conselheiros, servidores e convidados' (peça 28, p. 23, item e) .
Tal proposta foi alterada no Acórdão 908/2016-TCU-Plenário, item 9.2, tendo sua redação final determinado ao Confea que promovesse 'ações administrativas visando o levantamento e o ressarcimento, com atualização monetária, pelos beneficiários dos valores pagos a título de diárias recebidas conjuntamente com a concessão de ajuda de custo, nos casos em que não houve viagens e deslocamentos fora da sede'.
Cabe ressaltar aqui que, conforme ilustrado nas duas figuras anteriores, a irregularidade identificada pela unidade técnica diz respeito justamente ao pagamento de ajuda de custo concomitante com diárias nos deslocamentos fora da sede. Porém, a alteração promovida na proposta restringiu a abrangência da medida saneadora aos eventuais recebimentos das duas rubricas nos deslocamentos no mesmo município ou região metropolitana da sede - para estes deslocamentos, não havia a irregularidade da duplicidade dos pagamentos (diárias + ajuda de custo) , uma vez que não havia o pagamento de diárias, mas tão somente ajuda de custo.  
Retornando à análise das razões de justificativas apresentadas, vê-se que o defendente apenas informa que não houve o pagamento das duas rubricas concomitantemente, porém diferentemente da informação trazida pelo defendente, os extratos dos pagamentos das diárias, constantes à peça 16, p. 28-52, tendo sido um deles ilustrado acima, demonstram inequivocamente que, nos deslocamentos fora da sede (situação não abrangida pelo item 9.2 do Acórdão 908/2016-TCU-Plenário) , houve o pagamento de diárias (D) concomitantemente ao pagamento de ajuda de custo (AC) .
Não é demais lembrar que o valor das diárias remunera pousada, alimentação e locomoção urbana (Decreto 5.992/2009, art. 2º) , enquanto que a ajuda de custo remunera alimentação e locomoção urbana (Portarias Confea AD-153/2014 e AD-154/2014, peça 1, p. 20/21 e 27/28) . Logo, ao pagar as duas rubricas, o Confea está remunerando em duplicidade as mesmas despesas.
 A Lei nº 8.216/1991, em seu art. 16, caput e parágrafo único, estabelece o pagamento de indenização aos servidores que se afastem de sua zona urbana, para realizar trabalhos ali exemplificados, vedando o pagamento cumulativo de diárias.
Por sua vez, o art. 4º do Decreto 5.992/2006 regulamentou esse dispositivo, restringindo o pagamento dessa indenização unicamente à realização dos trabalhos ali especificados, a saber: execução de atividades de campanhas de combate e controle de endemias, marcação, inspeção e manutenção de marcos divisórios, topografia, pesquisa, saneamento básico, inspeção e fiscalização de fronteiras internacionais.
Na legislação federal, não há previsão de auxílio pecuniário para deslocamento a trabalho no mesmo município e região metropolitana da sede da entidade.
Como se verifica nas Portarias AD-153/2014 e AD-154/2014 do Confea, a Ajuda de Custo se fazia 'devida quando da participação em reunião ou evento no município ou região metropolitana do beneficiário' (grifamos) e por óbvio não poderia ser concedida em conjunto com pagamento de diárias devidas 'por dia de afastamento do local de residência' (grifamos) , conforme dispõe o art. 22 daqueles citados normativos internos.
Em que pese a existência da rubrica 'ajuda de custo' não ter fundamento legal, entende-se, em relação aos agentes que a receberam, que os valores pagos somente a título de Ajuda de Custo-AC em deslocamento dentro do município ou região metropolitana de residência do beneficiário (tal qual previa o normativo interno) , sem a percepção concomitante de diárias, podem ser considerados como percebidos de boa-fé, o que isenta os seus beneficiários de ressarcimento.
O enunciado da Súmula 249/TCU estabelece expressamente que a dispensa de reposição somente é aceitável 'em virtude de erro escusável de interpretação de lei', o que não subsiste no caso do pagamento conjunto de diárias e ajuda de custo, devido à clareza do normativo interno.
Súmula TCU 249:
É dispensada a reposição de importâncias indevidamente percebidas, de boa-fé, por servidores ativos e inativos, e pensionistas, em virtude de erro escusável de interpretação de lei por parte do órgão/entidade, ou por parte de autoridade legalmente investida em função de orientação e supervisão, à vista da presunção de legalidade do ato administrativo e do caráter alimentar das parcelas salariais.
Por outro lado, os valores recebidos a título de ajuda de custo concomitantemente ao recebimento de diárias não podem ser considerados como percebidos de boa-fé, visto que, além de vedados pela legislação, se encontravam proibidos de acumular em normativo interno da própria entidade, devendo o Confea promover ações administrativas de ressarcimento desses valores junto aos beneficiários, atualizadas monetariamente, considerando a data do acórdão para cômputo do prazo prescricional de cinco anos, eventualmente promovendo a instauração de competente Tomada de Contas Especial em caso de insucesso.
Em suma, pode-se admitir a boa-fé no recebimento de verbas indenizatórias previstas em normas internas  apesar de omissão da Lei, mas não se pode adotar esse mesmo critério para recebimentos de valores em flagrante desrespeito ao normativo interno da entidade.
Quanto à resposta do Sr. José Tadeu da Silva, propõe-se nesta instrução que se considerem atendida a determinação constante no item 9.2 do Acórdão 908/2016-TCU-Plenário que determinou o ressarcimento de 'valores pagos a título de diárias recebidas conjuntamente com a concessão de ajuda de custo, nos casos em que não houve viagens e deslocamentos fora da sede' (grifamos) . Nada obstante, será proposta a aplicação da multa prevista no art. 58, inciso IV, da Lei 8.443/2012, tendo em vista que o defendente não logrou justificar o não atendimento tempestivo à referida decisão deste Tribunal, que foi trazida por força de despacho do relator e depois de decorridos 10 meses do prazo inicial de 90 dias estabelecidos no referido Acórdão 908/2016.
No mais, propõe-se a conversão dos autos em Tomada de Contas Especial para (i) a identificação dos responsáveis pela autorização do pagamento de diárias conjuntamente com ajuda de custo nos casos de viagens e deslocamentos fora da sede, em desacordo com as Portarias Confea AD-153/2014 e AD-154/2014, e contrariando o caput do art. 16, e parágrafo único da  Lei nº 8.216/1991, bem como (ii) a quantificação dos valores de ajuda de custo pagos na situação em que o beneficiário já estava recebendo diárias, pois nesse caso estaria tendo seus custos de alimentação e deslocamento sendo remunerados em duplicidade.
II - Análise quanto à observância do item 9.3 do Acórdão 908/2016-TCU-Plenário na definição do valor das novas diárias
Constava no item 9.3 do referido acórdão o seguinte:
9.3. cientificar o Conselho Federal de Engenharia e Agronomia (Confea) que, na fixação dos valores das diárias e de outras indenizações correlatas, com base no art. 2º, § 3º da Lei 11.000/2004, deverão ser observados os princípios da razoabilidade e da economicidade e que a adoção de importâncias desarrazoadas, assim entendidos os que injustificadamente excedam aqueles estabelecidos nos Decretos 5.992/2006, anexo I, classificações 'B' e 'C' e anexo II e no Decreto 71.733/1973, anexo III, grupo 'D', classes II e III, com alterações posteriores, poderá ensejar a aplicação de medidas sancionadoras por este Tribunal [grifamos]; 
Na instrução anterior desta unidade técnica (peça 40) , de 15/2/2017, solicitaram-se informações (peça 43) para verificar o cumprimento do item 9.3 do Acórdão 908/2016-TCU-Plenário, de 13/4/2016, acerca dos parâmetros utilizados para a fixação dos novos valores então definidos para as diárias e outras indenizações correlatas a serem pagas pelo Confea. Em resposta, essa autarquia de fiscalização profissional apresentou em 27/3/2017 os seguintes documentos (peça 51) :
Portaria Confea AD n. 38/2016 (peça 51, p. 16-17) , de 28/1/2016, que fixou valores de diárias nacionais e internacionais aos Conselheiros e Presidente do Confea, nos respectivos valores R$ 406,70 e US$ 460,00; fixou diárias nacionais e internacionais aos seus servidores, nos respectivos valores R$ 224,20 e US$ 370,00; suspendeu a vigência do artigo 43 do anexo da portaria AD n. 153/2014, que previa o pagamento de ajuda de custo; e, conforme art. 1º dessa portaria decidiu 'aplicar, de forma provisória e até deliberação final por parte do TCU, a determinação cautelar proferida no processo TC 025.971/2015-8', pelo que pode-se depreender que o Confea resolveu de forma provisória abster-se de pagar o auxílio traslado em valores superiores aos previstos no Decreto 5.992/2006 (R$ 95,00) (peça 51, p. 16-17) ;
Portaria Confea AD n. 152/2016 (peça 51, p. 4-5) , de 6/5/2016, que aprovou, em caráter temporário, os valores de diárias nacionais do Presidente e dos Conselheiros Federais Titulares e Suplentes do Confea em R$ 810,00, bem como o processo administrativo 446/2016 (peças 85 a 89) , que em 24/2/2016, apresentou subsidios para aprovação dessa Portaria e a Decisão Plenária Confea n. 588/2016 (peça 51, p. 6) que a referendou;
Decisão Plenária Confea n. 604/2016 (peça 51, p. 7-8) , de 24/5/2016, que aprovou diárias nacionais aos presidentes de Creas no valor de R$ 729,00, e aos membros do Colégio de Entidades Nacionais, conselheiros regionais, convidados e representantes do Confea no valor de R$ 600,00 (peça 51, p. 7-8) ; 
Decisão Plenária Confea n. 605/2016 (peça 51, p. 9-10) , de 24/5/2016, que aprovou os valores de diárias nacionais a serem pagas aos empregados do Confea, de até R$ 580,00;
Decisão Plenária Confea n. 607/2016, de 24/5/2016, que aprovou o ajuste de contas, nos termos do art. 4° da Portaria AD 38/2016 (peça 51, p. 16-17) e do art. 4° da Portaria AD 63/2016 (peça 51, p. 18) , estabelecendo que 'após pronunciamento final pelo Tribunal de Contas da União, serão realizados os devidos ajustes de contas, referentes aos pagamentos de diárias efetuados enquanto vigorar esta Portaria';
Planilha eletrônica (peça 51 - item não digitalizável) com todos os custos incorridos pelo Confea no pagamento de diárias nacionais e internacionais e demais verbas indenizatórias, após 27/4/2016 (ciência do Acórdão 908/2016-TCU-Plenário em 26/4/2016) até 9/3/2017 (data próxima da resposta) .
Assim, os normativos vigentes referentes às diárias antes de este Tribunal proferir a segunda medida cautelar, podem ser visualizados no quadro-resumo seguinte.
Verbas Indenizatórias do Confea - Normativos
	ASSUNTO
	PORTARIA DA PRESIDÊNCIA
- AD
	DECISÃO DA DIRETORIA
- CD
	DECISÃO PLENÁRIA
- DP

	Diárias de presidente e conselheiros federais em R$810,00
	AD-152/2016, de 6/5/2016
 (peça 51, p. 4-5) 
	CD-113/2016, de 6/5/2016
 (peça 88, p. 37-39) 
	PL-588/2016, de 24/5/2016
 (peça 89, p.42-43) 

	Diárias de presidentes de Creas em R$720,00; membros do CDEN, conselheiros regionais, convidados, representantes do Confea em R$600,00
	AD-126/2017, de 26/5/2017
 (peça 110) 
	CD-114/2016, de 17/5/2016
 (peça 88, p. 43-44) 
	PL-604/2016, de 19/5/2016
 (peça 89, p. 29-30) 

	Diárias de funcionários variando de R$400,00 a R$580,00
	AD-126/2017, de 26/5/2017
 (peça 110) 
	CD-115/2016, de 17/5/2016
 (peça 89, p. 2-4) 
	PL-605/2016, de 19/5/2016
 (peça 89, p. 36-37) 

	Diárias retroativas
	--//--
	CD-118/2016, de 17/5/2016
 (peça 89, p.20-21) 
	PL-607/2016, de 24/5/2016 (Sessão Plenária Ord. 1.430) 
 (peça 89, p. 23-24) 

O Confea trouxe ainda cópia do processo administrativo 446/2016 (peças 85-89) , constituído em 15/2/2016 e finalizado em 4/5/2016, no qual foi designada 'Comissão de funcionários para estudos de valores das diárias no âmbito do Confea', que embasou os valores estabelecidos pelos normativos do quadro acima. 
A entidade informa que os valores de diárias foram objeto de estudo no 'CF-nº 0446/2016, digitalizado em mídia CD', e 'consta dos anexos uma planilha eletrônica em mídia CD com todos os custos incorridos pelo Confea no pagamento de diárias nacionais e internacionais e demais verbas indenizatórias, após 27 de abril de 2016, com todos os detalhamentos'. Tal mídia, devido ao tamanho dos arquivos, foi mantida no Serviço de Administração da SeinfraUrbana na qualidade de 'item não digitalizável' (peça 51) conforme praxe deste Tribunal, suas informações já foram analisadas na instrução à peça 55. Posteriormente, esses arquivos foram incorporados a este processo eletrônico (peças 85-89 e 107-109) .
O Confea também encaminhou cópia do estudo entregue em 30/10/2017 pela Fundação Instituto de Pesquisa-FIPE, da Universidade de São Paulo, que ratificou os valores de diárias já implementados, os quais também serão analisados abaixo.
Por meio de ofício (peça 70) , de 16/11/2017, o Confea informa haver editado a Portaria AD-332, de 30/10/2017, alterando os valores das diárias para atender à segunda medida cautelar (peça 60) expedida em 27/10/2017 pelo Ministro Relator Weder de Oliveira, o que será objeto de análise nesta instrução.
Por fim, com a alteração da presidência do Confea em 2018, o atual presidente determinou a realização de novo estudo sobre os valores das diárias, e o submeteu para exame deste Tribunal (peça 105) .
Passa-se agora ao exame dos estudos que fundamentaram os novos valores de diárias. 
II.1 - Análise do Estudo de diárias constante no Processo Administrativo 466/2016 (que embasou as Portarias AD 153 e AD 154 de 2014) 
Conforme explanado no item introdutório, após a primeira decisão cautelar proferida nos autos em 23/12/2015 (peça 13) , o Confea expediu a Portaria AD-038 (peça 51, p. 16-17) , de 28/1/2016, que reduziu os valores das diárias e suspendeu o pagamento da ajuda de custo, previstos nas portarias Confea AD-153/2014 e AD-154/2014 (peça 1, p. 15-28) . Devido a essa medida acautelatória, o Relator, no item 21 do seu Voto (peça 34, p. 5) , de 13/4/2016, deixou de acolher a proposta (peça 28) desta unidade técnica no sentido de aplicar multa aos gestores responsáveis, o que conduziu ao Acórdão 908/2016-TCU-Plenário que impôs os limites do Dec. 5.992/2006 para diárias nacionais e do Decreto 71.733/1973 para diárias internacionais.
O TCU comunicou essa decisão ao gestor por meio do Ofício 0244/2016-TCU/SeinfraUrbana, de 25/4/2016 (peça 36) , e, dez dias depois, o então presidente do Confea editou a Portaria AD 152/2016, de 6/5/2016, majorando as diárias do Presidente do Confea e dos Conselheiros Federais para R$ 810,00 e em seguida editou a Portaria AD 126/2017, de 26/5/2017 (peça 110) , majorando as diárias de conselheiros regionais, servidores e outros, tudo com base no estudo constante do processo administrativo 446/2016 (peças 85-89) . Em relação à verba indenizatória de deslocamentos entre a residência, o aeroporto, e a sede do evento, ressalte-se que esta indenização já está contemplada no Auxílio Traslado, que o Dec. 5.992/2006 fixou em R$ 95,00 e foi objeto de medida cautelar do Ministro Weder de Oliveira, em 23/12/2015, que determinou obediência ao Decreto.
Da mesma forma, a Procuradoria Jurídica do próprio Confea não vê conflito algum nos acautelamentos, conforme conclusão do Parecer 002/20-SUJUD/PROJ, de 4/3/2016, afirmando que 'não se vislumbra qualquer conflito entre as decisões proferidas pela 9ª Vara Federal da Seção Judiciária do Distrito Federal e do Tribunal de Contas da União no que tange aos valores das diárias a serem pagas pelo Confea a seus representantes e empregados' (peça 86, p. 6-10) .
O Confea alega (peça 51 p. 2) que a majoração do valor das diárias atendeu aos ditames do Acórdão 908/2016-TCU-Plenário, de 13/4/2016, pois considerou estudos técnicos e jurídicos contidos no processo administrativo 446/2016 (peças 85-89) e, portanto, de acordo com aquele Conselho, não se poderia falar em descumprimento de decisão do TCU. 
Todavia, constata-se que o proc. Confea 446/2016 contém dois estudos, e a justificativa para a majoração das diárias se baseia no segundo, que possuía diversas fragilidades e inconsistências, conforme consta na instrução à peça 55, que fundamentou o Despacho à peça 60, que determinou a adoção da segunda medida acautelatória. 
Assim, as conclusões do referido estudo já foram analisadas na instrução precedente (peça 55) . Nada obstante, os recursos apresentados pelo Confea alegavam insuficiência das análises até então realizadas. Ao proferir seu Voto na análise dos recursos (peças 78 e 96) , o relator se pronunciou no sentido de que tais estudos haviam sido analisados preliminarmente por esta unidade técnica e que se caracterizavam os pressupostos (fumaça do bom direito e perigo da demora) para a adoção de uma segunda medida cautelar, anotando que tal medida tinha a conotação preliminar e visava resguardar o erário, sendo que o pronunciamento definitivo seria feito em momento posterior.
Dessa forma, visando evitar novos questionamentos, será feita no subitem a seguir a análise pormenorizada dos estudos apresentados pelo Confea.
II.1.1 - Primeiro estudo de diárias no Proc. 466/2016
O Processo Administrativo 466/2016 traz tabela (peça 85, p. 20) de valores de diárias praticadas nos órgãos superiores dos três poderes da União: executivo, Câmara dos Deputados, Senado Federal e Supremo Tribunal Federal, onde se verifica que os menores valores são aqueles adotados no poder Executivo Federal, no montante máximo de R$ 581,00 para ministros de estado. 
O primeiro estudo procedido por servidores do Confea no escopo do Proc. 466/2016 (peça 85, p. 16-26) , assinado em 24/2/2016, concluiu que 'tomando por base as recomendações do Tribunal de Contas da União, consignadas na cartilha 'Orientações para os Conselhos de Fiscalização das Atividades Profissionais', bem como os levantamentos ora realizados, vislumbramos que os seguintes valores seriam capazes de custear as despesas com hospedagem, alimentação e deslocamentos, os quais estão consignados no Decreto 5.992/2006':
Tabela - Primeiro estudo de diárias Proc. 466/2016
		  Fonte: Processo Confea 466/2016, peça 85, p. 24-25.
Informam os funcionários encarregados do estudo (Alessandra Cristina Azevedo Cardoso, CPF XXX.932.001-XX; Flávio Henrique da Costa Bolzan, CPF XXX.197.816-XX; Osmar Alves de Carvalho, CPF XXX.247.531-XX) que para chegar aos valores da tabela acima foram adotados os seguintes critérios (peça 85, p. 20) :
Subsídios Mercadológicos
Utilizamos o site de pesquisa de hotéis denominado Trivago (trivago.com.br) , o qual compara os preços dos hotéis, destacando a menor tarifa encontrada.
Nas buscas foram utilizados os seguintes parâmetros:
¿ Quantidade de hóspedes = 1 (um) = Individual
¿ Classificação do hotel = 3 a 5 estrelas (mínimo l/máximo 5) 
¿ Classificação dos usuários= 4 ou 5 (mínimo l/máximo 5) 
¿ Distância máxima do centro da cidade = 20 km
¿ Internet e café da manhã incluídos no preço da diária
Assim sendo, realizamos o levantamento tomando por base a primeira quinzena de cada mês, em cada uma das 27 capitais brasileiras, adotando a estadia de segunda a sexta-feira.
Devido ao fato do valor da diária ser o necessário para cobrir as despesas com hospedagem, alimentação e transporte urbano, foram computados os valores médios de 1 hospedagem + 2 refeições + 2 deslocamentos (aeroporto/centro) por dia, sendo calculados também os valores de Desvio Padrão Médio em cada uma das citadas componentes.'
Como se observa da tabela contida no primeiro estudo, o valor máximo que a Comissão sugeriu para diária foi de R$581,00, o mesmo valor praticado para ministros de estado.
II.1.2 - Segundo estudo de diárias no Proc. 466/2016
O relatório final do segundo estudo de diárias, foi assinado pela mesma equipe do estudo anterior, ou seja, os servidores Alessandra Cristina Azevedo Cardoso, Flávio Henrique da Costa Bolzan, Osmar Alves de Carvalho (peça 88, p. 25) . Contudo, nesse estudo foram realizadas mudanças nos critérios anteriormente avaliados, de modo a se concluir pelo aumento de valor das diárias. Por exemplo, diárias de conselheiros foram majoradas para R$ 810,00, em vez dos R$ 581,00 sugeridos no primeiro estudo. Registre-se que o valor definido nesse segundo estudo é o que foi adotado pelo Confea.
As justificativas para esses novos valores são analisadas a seguir. Porém, antes de adentrar sobre cada aspecto, cabe transcrever algumas diretrizes para que o valor das diárias fosse majorado, as quais foram discutidas entre o vice-presidente e o presidente daquela entidade à época (peça 87, p. 22-24) :
Presidente Tadeu:
Tomei a liberdade de preparar alguns considerandos (em anexo) que acredito possam suportar um valor de diária próximo ao que era praticado. Qualquer esclarecimento pode me ligar.
 (...) 
Considerando que além de exercerem honorificamente seus mandatos, o presidente e os conselheiros federais não dispõem de plano de saúde nem de seguro de vida fornecidos pelo Conselho Federal para eventuais usos no desempenho de suas atividades;
Considerando que o presidente e os conselheiros federais desenvolvem suas atividades, na maioria do tempo, em Brasília e nas capitais dos Estados;
Considerando que um elevado número de conselheiros é constituída de profissionais autônomos ou empregados na iniciativa privada (a conferir) e seus afastamentos dos seus locais de trabalho implica em alguns casos prejuízos financeiros, haja vista ficarem impedidos do exercício profissional remunerado quando a serviço do Conselho Federal;
Considerando que por todas essas razões é imprescindível que o Conselho Federal proporcione ao seu presidente e aos seus conselheiros condições de hospedagem, alimentação e transporte para que os mesmos exerçam com dignidade seus mandatos;
Considerando que com esse objetivo o Conselho Federal procedeu pesquisa presencial em Brasília junto a hotéis e restaurantes em condições de proporcionar um serviço diretamente proporcional à importância do presidente e dos conselheiros federais;
Considerando que o resultado dessa pesquisa apontou um valor médio de R$ 550,00 para hospedagem; R$ 170,00 para alimentação e um dispêndio médio diário de R$ 160,00 com transporte (4 deslocamento/dia/hotel/conselho 2 viagens aeroporto/hotel; 2 viagens residência/aeroporto) ; (para serem encontrados esses valores de hospedagem e alimentação é necessário que se pesquise hotéis padrão 4 e 5 estrelas com tarifas de balcão e de igual modo restaurantes padrão A) 
TADEU: 
SUGESTÃO DE NO MÍNIMO R$ 850.00 A DIÁRIA; Se colocares o valor de R$ 580,00 vai ser difícil aumentares pois poderá ser questionado pelos adversários ou mesmo pelo TCU pois argumentarão que o próprio CONFEA admite esse valor. Pode ficar prejudicado aé (sic) qualquer valor acima desse que porventura o Conselhão venha a aprovar. Qualquer dúvida me liga.
Como se pode observar, as diretrizes que nortearam o segundo estudo partiram de um valor final da diária, que deveria ser próximo a R$ 850,00, definindo que fossem adotadas as medidas e justificativas necessárias para que esse valor fosse perseguido. Não partiu, portanto da premissa justa de se remunerar com fidedignidade os custos usuais nesses deslocamentos. 
Passe-se agora à análise de cada rubrica que compõe o valor da diária.
Custos de Hospedagem
Para estimativa dos valores médios de hospedagem, o Confea adotou a tarifa balcão de alguns hotéis pesquisados em Brasília, de 4 ou 5 estrelas (peça 87, p. 25) . A tarifa balcão é aquela que o hotel cobra sem ter havido uma reserva prévia, enquanto a tarifa acordo seria aquela negociada entre um hotel e uma empresa ou agência de viagens, ou ainda em reservas feitas por meio de sítios da Internet, modalidade mais comum nos dias atuais, sendo esta muito mais econômica em comparação com aquela. 
De início, observa-se que a adoção da tarifa balcão dos hotéis para estabelecer valores de diárias não atende à eficiência e à economicidade, princípios estabelecidos para a Administração Pública na Constituição Federal em seus artigos 37, caput, e 70, caput.
Não se considera razoável para a hospedagem adotar preços de balcão, pois há uma grande variação de preços se comparado com o preço de reserva. O próprio gerente de um dos hotéis consultados pelo Confea apresentou tabela informando ao órgão sobre a grande discrepância entre esse preço e o de reserva (peça 87, p. 31) , conforme resumido na tabela abaixo:
Tabela - Rede Windsor de Hotéis - em 27/4/2016
	HOTEL
	CATEGORIA DO HOTEL
	CATEGORIA DO QUARTO
	PREÇO RESERVA
	PREÇO BALCÃO
	DIFERENÇA ENTRE BALCÃO E RESERVA

	Windsor Plaza Brasília
	5 Estrelas
	Superior
	380,00
	675,00
	78%

	Windsor Brasília
	4 Estrelas
	Standard
	342,00
	608,00
	78%

Obs.: Wi-Fi e café da manhã incluídos. Valores em reais. 
Fonte: Proc. Confea 466/2016, peça 87, p. 31.
Portanto, verifica-se que os preços de balcão estão situados em 78% acima do preço de reserva, ambos informados pela gerência do hotel ao Confea (peça 87, p. 31) .
Ademais, em nova busca realizada em 26/7/2018, diretamente no portal desses mesmos hotéis (e não em portais especializados em reservas) , verificaram-se os seguintes valores:
Tabela - Rede Windsor de Hotéis - em 26/7/2018
	HOTEL
	CATEGORIA DO HOTEL
	CATEGORIA DO QUARTO
	PREÇO RESERVA REALIZADA EM 26/7/2018 PARA PERNOITE EM 30/7/2018
	PREÇO BALCÃO CONSIDERADAO NA PESQUISA CONFEA EM 27/4//2016
 (peça 87, p. 31) 
	DIFERENÇA ENTRE BALCÃO E RESERVA VIA INTERNET

	Windsor Plaza Brasília
	5 Estrelas
	Superior
	321,20
	675,00
	110%

	Windsor Brasília
	4 Estrelas
	Standard
	261,13
	608,00
	132%

	Fonte: https://myreservations.omnibees.com, acessado em 26/7/2018. Wi-Fi e café da manhã incluídos. Valores em reais.
Logo, constata-se que os preços de balcão, que balizaram a estimativa das diárias do Confea, encontram-se mais que o dobro do valor da reserva via Internet levantada em 26/7/2018 nos mesmos hotéis, para pernoite em 30/7/2018, numa segunda-feira. Ou seja, um ano e meio depois da pesquisa realizada pelo Confea, as reservas via Internet ainda se encontram abaixo da metade dos preços, demonstrando também que as atualizações de valores de diárias por índices de preços em um período tão longo, sejam IGP-M, IPCA ou INPC, não refletiriam a realidade. 
Se forem considerados outros hotéis na categoria de 4 estrelas, para hospedagem nessa mesma data de 30/7/2018, segunda-feira, encontramos o Carlton Hotel Brasília no Setor Hoteleiro Sul, com a diária de R$160,00 já incluídos 5% de ISS, Wi-Fi e café da manhã. Portanto, o valor verificado pelo Confea há um ano e meio atrás situa-se 280% acima desta diária, ou quase o triplo do preço, demonstrando sobejamente a distorção dos valores de balcão na estimativa das suas diárias, em relação ao mercado.
O levantamento foi realizado no endereço eletrônico: https://secure.booking.com/book.html?hotel_id=394840&aid=340301&label=metatrivago-hotel-394840_xqdz-8b83337a61b72acda4e01f54c6b961ed_los-1_nrm-1_gstadt-1_gstkid-0_curr-brl_lang-pt-br&sid=4bcd4da1553b0f93597a69c457c07cd8&room1=A&error_url=%2Fhotel%2Fbr%2Fcarlton-hotel.pt-br.html%3Faid%3D340301%3Blabel%3Dmetatrivago-hotel-394840_xqdz-8b83337a61b72acda4e01f54c6b961ed_los-1_nrm-1_gstadt-1_gstkid-0_curr-brl_lang-pt-br%3Bsid%3D4bcd4da1553b0f93597a69c457c07cd8%3B&hostname=www.booking.com&stage=1&checkin=2018-07-30&interval=1&children_extrabeds=&hp_visits_num=1&rt_pos_selected=1&rt_pos_selected_within_room=1&rt_num_blocks=4&rt_num_rooms=2&from_source=hotel&bedPreference_39484001=-1&nr_rooms_39484001_91926210_1_1_0=1
	Custos de Refeições
Em relação à pesquisa efetuada para gastos com refeições, verificou-se que o Confea realizou busca de preços consultando apenas restaurantes de categoria superior, obtendo um preço médio de R$ 68,76, com valor mínimo médio de R$ 45,00 e máximo médio de R$ 111,00, por refeição. Conforme consta na peça 88, p. 25-27, os valores de alimentação foram obtidos em levantamento, para almoço e jantar, no website TripAdvisor, além dos valores de refeições nos hotéis que responderam à pesquisa, o que resultou em um valor médio de R$ 68,76 por refeição.
Dessa forma, o preço médio para refeições no Confea é mais de 2,5 vezes maior que o obtido na pesquisa no portal da Associação das Empresas de Refeição e Alimentação Convênio para o Trabalhador-Assert, considerada na instrução de peça 28, p. 10-12, parágrafos 58-61, pois se havia apurado que o preço médio do almoço em restaurantes de Brasília/DF situava na faixa de R$ 26,40 para o ano de 2015, considerando a média de preços de restaurantes de diversas categorias.
De acordo com o Confea, acessando o mesmo portal da Assert em 2017 o requerente constatou que esse preço médio se elevou, e informa que 'o preço médio atual é de R$ 30,66 para a região do Distrito Federal. Nesse mesmo site, pode-se verificar a indicação de que o valor médio de um prato executivo é de R$ 50,60, e um restaurante com preços à la carte é de R$ 62,07.' (peça 76, p. 5) . 
Entende-se que essa diferença é resultante do critério de pesquisa. Nada impede que o Confea adote os valores de pratos executivos ou à la carte do portal da Assert, desde que sejam pesquisados restaurantes localizados nas proximidades da sede da entidade ou dos setores hoteleiros sul e norte de Brasília (cidade adotada como paradigma) .
No caso da pesquisa de refeições pelo Confea no website TripAdvisor, constata-se que o Confea escolheu restaurantes ordenados pelo critério 'maior preço', sem considerar a distância da sua sede. A título de exemplo, observa-se que na lista (peça 88, p. 20-24) o primeiro restaurante adotado para compor a estimativa de custo do órgão tem o preço situado entre R$299,00 e R$400,00. Contudo, verifica-se no portal de localização Google Map (consulta em 26/7/2018) que esse restaurante adotado encontra-se a 23,7 km da entidade, ou 40 minutos de deslocamento de carro, motivo pelo qual se considerada injustificada sua seleção para servir de balizador de preços médios.
O levantamento foi realizado no endereço eletrônico: https://www.google.com.br/maps/dir/CONFEA-Conselho+Federal+de+Engenharia+e+Agronomia,+SEPN+Com%C3%A9rcio+Residencial+Norte+508+-+Asa+Norte,+Bras%C3%ADlia+-+DF,+70740-541/SMDB+Jardim+Bot%C3%A3nico+de+Bras%C3%ADlia+Restaurante+Aquavit+-+Lago+Sul,+Bras%C3%ADlia+-+DF,+71680-001/@-15.8147433,-47.9234455,12z/data=!3m1!4b1!4m13!4m12!1m5!1m1!1s0x935a3a484e73363b:0xc75d04beac17e42!2m2!1d-47.8898787!2d-15.7659913!1m5!1m1!1s0x935a3cd85f68188b:0x9a1f1e1cd0d7bf9e!2m2!1d-47.8371226!2d-15.8723367
Logo, carece de 'razoabilidade, do interesse público e da economicidade' o levantamento realizado pela autarquia, pois deveria levar em conta restaurantes situados nas proximidades da sede do Confea ou dos setores hoteleiros sul e norte. 
Custos de Locomoção 
O Confea apresentou pesquisa dos valores referentes a deslocamentos de táxi hotel-Confea-hotel, obtidos por meio do website tarifadetaxi.com.br, apresentando um preço médio de R$ 27,85, para os trechos SEPN 508-SHS e SEPN 508-SHN. 
Entretanto, observando a pesquisa do Confea à peça 88, p. 26-27, verificou-se a inclusão de dois preços aparentemente incompatíveis para o trecho SEPN 508-SHN, bandeiras 1 e 2, respectivamente, R$ 41,06 e 50,84. Com vistas a confirmá-los, realizou-se nova consulta no mesmo site e obteve-se um preço médio de R$ 18,32 (bandeira 1) e 21,78 (bandeira 2) . Substituindo aqueles dois preços pelos novos, pesquisados por esta unidade técnica, considerando que os outros preços de locomoção da planilha do Confea estão compatíveis com os apurados na nova pesquisa realizada, obtém-se um preço médio de R$ 19,21 para os mesmos trechos ou, R$ 38,42 ida e volta.
Por outro lado, o trajeto entre o aeroporto e a sede da instituição já é coberto pelo Auxílio Traslado fixado em R$95,00 pelo Dec. 5.992/2006, e, portanto, não poderia ser incluído no custo da diária, pois se estaria remunerando em duplicidade essa despesa.
 Por não ser uma regra, desconsiderou-se no cálculo que o beneficiário das diárias pode realizar o trecho acompanhado por outros beneficiários, podendo, nesse caso, compartilhar os custos com a locomoção, assim como não foi considerado o custo reduzido de aplicativos de transporte individual, a exemplo do Uber, que apesar dos preços menores, sofrem variações ao longo do dia, tornando difícil a quantificação.
Ressalta-se, neste ponto, que o objetivo da instrução não é apontar erros de baixa materialidade, mas demonstrar as diversas premissas equivocadas dos estudos do Confea, que não refletem a realidade do mercado.
Conclusão sobre o valor obtido pelo segundo estudo
Com base no exposto foram identificadas diversas fragilidades e impropriedades nas premissas consideradas no segundo estudo realizado pelo Confea, o qual embasou o valor das diárias.
Nessas considerações, ao invés de demonstrar o 'crivo da razoabilidade, do interesse público e da economicidade' dos custos com pousada, alimentação e transporte urbano, tal qual exigido no Acórdão 570/2007-TCU-Plenário, que são os fatores de contorno previstos no art. 58 da Lei 8.112/1990, consta como argumento que 'o presidente e os conselheiros federais não dispõem de plano de saúde nem de seguro de vida fornecidos pelo Conselho Federal', e também que 'seus afastamentos dos locais de trabalho implicam em alguns casos prejuízos financeiros, haja vista ficarem impedidos do exercício profissional remunerado quando a serviço do Conselho Federal', conforme transcrição apresentada no parágrafo 75 desta instrução.
Ressalte-se que o pagamento de diárias visa tão somente ressarcir os custos de viagens, não se prestando a compensar outros custos como planos de saúde, prejuízos financeiros, etc., e portanto esse critério proposto pelo então vice presidente do Confea, Sr. Antônio Carlos Alberio, carece de amparo legal e afronta o Acórdão 558/2015-TCU-Plenário, de 18/03/2015, de relatoria do Ministro Marcos Bemquerer, cujo enunciado estabelece que 'a atividade exercida por membros de conselhos de entidades de classe, a qual, por força de lei, tem caráter honorífico, não pode ser recompensada com o pagamento de diárias ou ajudas de custo que possa caracterizar alguma espécie de remuneração, exceto se o pagamento for para ressarcir eventuais despesas no desempenho de suas funções, com caráter indenizatório'.
Ainda de acordo com a transcrição constante no parágrafo 75 desta instrução, o Sr. Alberio traz os valores de pesquisa presencial em Brasília, e assegura que 'para serem encontrados esses valores de hospedagem e alimentação é necessário que se pesquise hotéis padrão 4 e 5 estrelas com tarifas de balcão e de igual modo restaurantes padrão A' (grifamos - peça 87, p. 24) , ou seja, há uma explícita intenção de se majorar indevidamente o valor das diárias para compensar outros custos como planos de saúde, prejuízos financeiros, etc.
Após tecer as suas considerações o Sr. Alberio finaliza seu e-mail com o seguinte posicionamento:
Sugestão de no mínimo R$ 850,00 a diária; se colocares o valor de R$ 580,00 vai ser difícil aumentares pois poderá ser questionado pelos adversários ou mesmo pelo TCU pois argumentarão que o próprio Confea admite esse valor. Pode ficar prejudicado até qualquer valor acima desse que porventura o Conselhão venha a aprovar (grifamos - peça 87, p. 24) .
Foram essas, portanto, as premissas que nortearam a realização do segundo estudo de diárias, que visou majorar o valor obtido no primeiro estudo, a saber, R$ 580,00. 
Ressalte-se que o posicionamento do Sr. Alberio em 2/5/2018 e o novo estudo de 4/5/2018 são posteriores ao Acórdão 908/2016-TCU-Plenário (peça 33) , de 13/4/2016, que cientificou o Confea para que, 'na fixação dos valores das diárias e de outras indenizações correlatas, com base no art. 2º, § 3º da Lei 11.000/2004, deverão ser observados os princípios da razoabilidade e da economicidade e que a adoção de importâncias desarrazoadas, assim entendidos os que injustificadamente excedam aqueles estabelecidos nos Decretos 5.992/2006, anexo I, classificações 'B' e 'C' e anexo II e no Decreto 71.733/1973, anexo III, grupo 'D', classes II e III, com alterações posteriores, poderá ensejar a aplicação de medidas sancionadoras por este Tribunal'. 
Em outras palavras, mesmo com o posicionamento prévio do Tribunal quando à necessidade de se observar os Decretos 5.992/2006 e 71.733/1973, com alerta explícito sobre a possibilidade de aplicação de medidas sancionadoras caso houvesse excesso injustificado nos valores das diárias, o Confea descumpriu o que havia sido recém determinado pelo TCU, procedendo a uma 'conta de chegada' para tentar manter o valor das diárias próximo ao que estava se pagando anteriormente.
Em decorrência do segundo estudo contido no processo administrativo 466/2016 (peça 87, p. 25-48; peça 88, p. 1-27) , utilizando os paradigmas propostos pelo então vice-presidente (peça 87, p. 22-24) , e determinados pelo presidente à época, foi apresentada a tabela abaixo contendo os valores mínimos, médios e máximos de custos com hospedagem, alimentação e transporte urbano na capital federal, para servir de paradigma nos valores de diárias do Confea.
Tabela - Diárias com segundo critério de pesquisa (R$) 
		Hospedagem
	Refeições (2) 
	Deslocamentos urbanos (2) 
	Somatório

	Mínimo (Média menos Desvio Padrão Médio) 
	461,72
	160,50
	31,56
	599,77

	Média
	608,91
	137,53
	55,69
	802,13

	Máximo (Média mais Desvio Padrão Médio) 
	756,10
	168,56
	79,83
	1.004,49

Fonte: Proc. Confea 466/2016, peça 88, p. 27.
Constata-se na tabela acima que, a partir de novo levantamento de preços com os critérios anteriormente expostos, que se entenderam injustificados e desarrazoados, obteve-se a média de R$802,13. 
Com base nessa pesquisa, a Portaria AD 152/2016, de 6/5/2016 (peça 51, p. 4-5) , estabeleceu o valor de R$810,00 para diárias de presidente e conselheiros federais, próximo, portanto, ao valor sugerido pelo vice-presidente à época, sr. Albério, ao então presidente do Confea, sr. José Tadeu da Silva. 
Observa-se que o relatório e voto (peça 88, pp. 33-36) do vice-presidente, Sr. Alberio, perante o Conselho Diretor, em 5/5/2016, propõe aprovação do valor de R$810,00 para diárias destinadas ao presidente e conselheiros federais do Confea. Nas suas considerações, o relator ao invés de explicitar porque utilizou o preço de balcão dos hotéis apresentou argumentos semelhantes aos já manifestados ao presidente José Tadeu em 2/5/2016 (peça 87, p. 22-24) - apresentados nos parágrafos anteriores, os quais se resumem abaixo com as respectivas análises críticas: 
Argumento: a 3ª reunião do Conselho Diretor em 26/4/2016 aprovou a nova pesquisa de preços contemplando a tarifa balcão dos hotéis, inclusive 5 estrelas, e principais restaurantes da capital federal.
Análise: na tabela incluída no relatório do Vice-Presidente verifica-se a inclusão de hotéis 5 estrelas, com quartos padrão 'super luxo', e restaurantes nível gourmet, situados a grande distância da sede da entidade.
Argumento: foi verificada grande discrepância entre os valores de balcão e aqueles praticados pelos hotéis na Internet. 
Análise: apesar de reconhecer discrepâncias entre as duas situações, o tratamento estatístico mostrado pelo vice-presidente não considerou os preços de hotéis na Internet, e com isso obteve um resultado enviesado para maior.
Argumento: o Confea é instância superior de fiscalização profissional.  
Análise: por esse motivo o Confea deveria se equiparar aos cargos das agências reguladoras no cálculo de suas diárias, conforme já determinado no Acórdão 908/2016-TCU-Plenário, para se ater ao Decreto 5.992/2006, anexo I, classificação 'B'.
Argumento: os mandatos dos dirigentes são honoríficos.  
Análise: o valor da diária não pode ser usado para compensar eventual inadequação na remuneração.
Argumento: o valor de diária proposto pelo vice-presidente é adequado aos valores pagos aos ministros e procuradores de tribunais superiores.  
Análise: não se pode equiparar o cargo de dirigente do Confea ao de magistrados do judiciário superior, e sim aos cargos do poder executivo, onde se enquadram as agências reguladoras (Decreto 5.992/2006, anexo I, classificação 'B') e o Confea por força do Acórdão 908/2016-TCU-Plenário.
Argumento: se fosse aplicado o IGP-M aos valores do Dec. 5.992/2006 até 2016 o valor do teto de diárias estaria em R$1.068,00.  
Análise: o índice adotado (IGP-M) não reflete com fidedignidade o valor de diárias de hotéis e custo com táxi e restaurantes, motivo pelo qual se considera inadequada essa linha de argumentação.
Argumento: Os levantamentos realizados visaram a garantia da imparcialidade para consolidar/certificar a adequação do trabalho dentro da razoabilidade e economicidade.
Análise: os estudos foram refeitos pela comissão para atender a parâmetros indevidos, tendo sido explicitamente majorados os valores para se obter o maior valor de diárias admissível,  e não atenderam os critérios de razoabilidade e economicidade, conforme mostrado nos itens 'a' e 'b' acima.
Argumento: Os levantamentos e análises ocorreram com base no Acórdão do TCU.
Análise: o direcionamento dos critérios de pesquisa conforme itens 'a' e 'b' acima não são compatíveis com o teor do Acórdão 908/2016-TCU-Plenário, sendo, a bem da verdade, conflitantes com ele.
Argumento: o valor da diária é razoável por ser semelhante ao de outros conselhos de fiscalização como o CAU.  
Análise: o valor das diárias dos demais conselhos devem igualmente observar o 'crivo da razoabilidade, do interesse público e da economicidade', conforme determinado no Acórdão 570/2007-TCU-Plenário, que foi dirigido a todos os conselhos de fiscalização profissional.
Por essas razões, não são acolhidas as alegações do requerente.
Novos valores de diárias - Relatório e Voto do Vice-presidente
Em decorrência desse segundo estudo contido no processo administrativo 466/2016 (peça 87, p. 25-48; peça 88, p. 1-27) , utilizando os paradigmas inconsistentes propostos pelo vice-presidente (peça 87, p. 22-24) , foram proferidos o relatório e voto (peça 88, p. 33-36) perante o Conselho Diretor, informando indevidamente que o novo estudo de diárias estaria supostamente de acordo com os critérios de razoabilidade e economicidade estabelecidos pelo Acórdão 908/2016-TCU-Plenário. Ao final, o relator votou para que fosse i) proposto ao Plenário do Confea aprovar o valor de R$810,00 para presidente e conselheiros, e; ii) que o presidente aprovasse esse valor ad referendum do Plenário.
Com base nesse relatório e voto do então vice-presidente, a diretoria emitiu a Decisão de Diretoria CD-113/2016 (peça 88, p. 37-39) , de 6/5/2016, onde se decidiu 'propor ao Plenário do Confea: aprovar o valor de R$810,00 para diárias destinadas ao presidente e conselheiros federais do Confea'.
Observa-se que a proposta de implantar novo valor ad referendum do Plenário não foi levado à deliberação da diretoria, mas foi implementado diretamente pela Portaria da Presidência AD 152/2016 (peça 51, p. 4-5) , de 6/5/2016, assinada monocraticamente pelo Sr. José Tadeu da Silva.
Essa Portaria da Presidência AD 152/2016 utilizou em suas considerações iniciais os mesmos argumentos do relatório e voto do então vice-presidente perante a diretoria, informando indevidamente que o novo valor atenderia aos princípios norteadores da administração pública contidos no Acórdão 908/2016-TCU-Plenário. Com isso, a aludida Portaria da Presidência induziu o Plenário do Confea a aprovar a majoração das diárias contrariamente ao que dispunha o Acórdão deste Tribunal.
Da mesma forma, foi emitida a Decisão de Diretoria CD-114/2016 (peça 88, p. 43-44) , de 17/5/2016, onde se propunham novos valores de diárias para os presidentes de Creas, e de R$600,00 para membros do Colégio de Entidades Nacionais - CDEN, conselheiros regionais, convidados e representantes do Confea, a saber, de R$ 729,00. 
Também essa Decisão de Diretoria CD-114/2016, de 17/5/2016, foi aprovada posteriormente à Portaria da Presidência AD 152/2016, de 6/5/2016. Com isso, a aludida portaria assinada pelo presidente do Confea à época, Sr. José Tadeu da Silva, ad referendum do Plenário do Confea, induziu o colegiado a aprovar a majoração das diárias sem efetivamente atender ao Acórdão do Tribunal.
Diárias para empregados do Confea
Do mesmo modo, baseado no segundo estudo contido no processo administrativo 466/2016 (peça 87, p. 25-48; peça 88, p. 1-27) , onde foram utilizados os paradigmas indevidamente  propostos pelo vice-presidente (peça 87, p. 22-24) e implementados pelo presidente da entidade à época, Sr. José Tadeu da Silva, o Confea  emitiu a Decisão de Diretoria CD-115/2016 (peça 89, p. 2-4) , de 17/5/2016, onde se definem novos valores de diárias, sendo Superintendente/Chefe de Gabinete, R$580,00; Gerente/ Assessor III, R$ 535,00; Chefe de Setor/ Assessor II, R$ 490,00; Assessor I, R$445,00; demais empregados, R$ 400,00.
Também essa Decisão de Diretoria CD-115/2016, de 17/5/2016, foi aprovada posteriormente à Portaria da Presidência AD 152/2016, de 6/5/2016. Com isso, a aludida portaria assinada pelo presidente do Confea à época, Sr. José Tadeu da Silva, ad referendum do Plenário do Confea, induziu o colegiado a aprovar a majoração das diárias sem efetivamente atender ao Acórdão do Tribunal.
Como se pode verificar, em que pese ter sido expedida medida cautelar deste Tribunal para resguardar o erário enquanto se discutia o mérito do valor das diárias, o presidente elaborou um estudo distorcido, com premissas claramente equivocadas, para que se chegasse a um valor de diárias próximo ao que estava sendo pago e que este Tribunal vinha questionando. Apenas dez dias depois do conhecimento da medida cautelar, o presidente do Confea à época induziu o colegiado a adotar tais valores injustificados de diárias, sem levar tal fato sequer a conhecimento desta Corte, o que acarretou pagamentos de diárias em valores notadamente acima dos razoáveis, infringindo, assim, os termos do Acórdão 908/2016-TCU-Plenário. 
Tendo em vista que no item III desta instrução está sendo analisada a resposta à diligência que solicitou os valores pagos a título de diárias, deixa-se, neste tópico, de sugerir encaminhamento aos fatos ora descritos, pois este está sendo realizado no referido item III adiante desta instrução.  
II.2 - Análise do estudo de diárias realizado pela FIPE, em 2017
Conforme registrado nos parágrafos 68-70 anteriores, os estudos tratados no item II.1 já haviam sido analisados em instrução precedente, o que havia resultado na adoção de uma segunda medida cautelar, proferida no Despacho à peça 60, contra a qual foram impetrados dois recursos pelo Confea, os quais foram rejeitados pelo Plenário desta Corte de Contas.
No recurso constante à peça 67, consta informação que, com vistas a corroborar os valores de mercado de hospedagem, alimentação e locomoção urbana, constantes do estudo desenvolvido pelo próprio Confea (Proc. 0446/2016 acima) , que está sendo ora questionado pelo TCU, o Confea contratou em 2017 a Fundação Instituto de Pesquisas Econômicas da Universidade de São Paulo-FIPE/USP, a qual apresentou em 30/10/2017 novo estudo de valores de hospedagem, refeição e traslado, visando subsidiar a fixação de diárias nacionais.
Esse novo estudo da FIPE consta na peça 67, p. 26-104 e é analisado detalhadamente na sequência. Cabe ressaltar que, enquanto no estudo realizado pela equipe própria do Confea - analisado no item II.1 desta instrução -, as cotações haviam considerado apenas a localidade Brasília, por ser esta a principal cidade em que ocorrem as reuniões e eventos da entidade, nesse estudo, a FIPE adotou outra referência, qual seja:
Destacamos ainda que levamos em consideração o estudo encaminhado pelo CONFEA do fluxo de viagem deste órgão o qual representa em sua maior parte as cidades de São Paulo, Brasilia e Rio de Janeiro, sendo que na maior parte a incidência de viagens ocorre sempre entre as cidades de Brasilia e São Paulo (peça 67, p. 27) .
O levantamento com o referido 'fluxo de viagem' consta no anexo I do estudo (peça 67, p. 30-35) . De acordo com sua tabela resumo, 61% das reuniões/eventos/viagens ocorreram no eixo São Paulo - Rio de Janeiro - Brasília (peça 67, p. 35) . 
Estudo de hospedagem da FIPE
Informa o Confea que 'o estudo realizado pela FIPE considera como preço médio de hospedagem nacional o valor de R$ 538,00' (peça 76, p. 6) .
Do exame do estudo da FIPE (peça 67, p. 26-54) , de 30/10/2017, verifica-se que a instituição informa que 'foram realizados levantamentos dos custos de hotéis nacionais, nas categorias de quatro a cinco estrelas com hospedagem em suítes'.
Segundo esse estudo, para as pesquisas de preços, além da utilização de pesquisadores da Fipe nos locais, foram utilizados os seguintes sites de busca: www.trivago.com.br; www.tripadvisor.com.br; www.booking.com, o que se considera adequado por serem fontes públicas e amplamente utilizadas. 
A pesquisa da FIPE informa que os hotéis pesquisados são na categoria 4 e 5 estrelas em suítes. Contudo, como uma primeira fragilidade, tem-se que não é informada a categoria da suíte adotada nas cotações, se standard, superior, ou luxo, pois pode haver significativa variabilidade de seus custos.
No anexo II do estudo (peça 67, p. 36-54) consta o valor dos custos de hospedagens pesquisados. A tabela resumo é transcrita a seguir (peça 67, p. 54) :
	Média Geral (não incluindo São Paulo, Brasília, Rio de Janeiro) 
	350,00

	Média São Paulo, Brasília, Rio de Janeiro
	538,00

	Valor médio café da manhã nos hotéis
	37,00

Com base nessa tabela resumo, a FIPE adotou, para a rubrica hospedagem, o valor referente à média de São Paulo, Brasília e Rio de Janeiro, qual seja, R$ 538,00.
Analisando a relação de hotéis pesquisados e seus respectivos valores (peça 67, p. 36-54) , verificam-se algumas inconsistências, conforme se passa a demonstrar.
A primeira inconsistência diz respeito ao valor média. Se obtido individualmente para cada uma das três cidades pesquisadas, o resultado seria o seguinte: valor médio em Brasília: R$ 327,54; valor médio no Rio de Janeiro: R$ 613,78; e valor médio em São Paulo: 912,40. Já o valor médio de todos os valores pesquisados nessas três cidades totaliza R$ 508,00 (em vez dos R$ 538,00 considerados) .
Observa-se que os valores de hospedagens nas cidades do Rio de Janeiro e São Paulo destoam substancialmente. Tal fato se deve à consideração de alguns hotéis específicos e algumas premissas injustificadas. 
Em São Paulo, embora seja a maior cidade do país, que comporta a maior oferta hoteleira do Brasil, apenas cinco hotéis foram pesquisados, enquanto que em Maceió, por exemplo, que é uma cidade substancialmente menor e menos populosa, foram feitas cotações em dezesseis hotéis, o que se entende incoerente.
Além disso, dentre os cinco hotéis pesquisados estão os tradicionais hotéis Fasano e Renassaince. Tais hotéis são considerados alguns dos mais luxuosos do Brasil, com diárias de R$ 1.950,00 e R$ 1.237,00, respectivamente. Não se entende razoável que tais hotéis constem nesse levantamento. Pelo princípio da razoabilidade, interesse público e economicidade, não há justificativa para que os associados custeiem hospedagens de funcionários do Confea nessa categoria de hotéis.
De modo análogo, no Rio de Janeiro, foram consideradas no cálculo diárias em hotéis de grande renome mundial, por exemplo, hotel Fasano, Copacabana Palace, JW Marriot e Best Western Premier Americas Fashion Hotel. As diárias nesses hotéis se aproximam dos R$ 2 mil. Tradicionalmente, celebridades de todo o mundo procuram esses hotéis quando veem ao Brasil. Contudo, não se entende razoável que os associados do Confea custeiem hospedagem dos dirigentes da entidade nesses hotéis.
Excluindo tais hotéis da pesquisa de preços, tanto a média de cada localidade como a média dessas três cidades juntas já reduziriam substancialmente. Nesse sentido, utilizando o mesmo critério adotado pela FIPE (média das cidades de São Paulo, Rio de Janeiro e Brasília) , o valor seria reduzido para R$ 387,07.
Vale dizer que na maioria dos hotéis o café da manhã já está incluído no valor da diária, entendendo-se desarrazoado adicioná-lo a esse valor médio calculado.
Em uma análise superficial dos hotéis pesquisados nas demais cidades, constatou-se a mesma incoerência (cotação em hotéis desarrazoados) . Em Manaus, por exemplo, foi obtida cotação no hotel Amazon Ecopark Lodge, hotel este de categoria turística - tradicional hotel de Selva -, localizado no meio da floresta amazônica e cujo acesso somente se dá por meio de barco. Tal fato majorou indevidamente o valor médio das diárias nas demais cidades. Contudo, esse valor das demais cidades serviu apenas como parâmetro de referência, não tendo sido computado no cálculo final do valor de hospedagens, devido à premissa de se considerar os valores médios de hotéis apenas de São Paulo, Rio de Janeiro e Brasília.
Por tudo isso, considera-se que o valor médio adotado pela FIPE não reflete a realidade dos beneficiários de diárias do Confea.
Estudo de refeições da FIPE
Segundo o Confea 'o estudo elaborado pela FIPE faz uma análise abrangente dos custos de refeições em Brasília, considerando os mais variados tipos de refeições e estabelecimentos. Nesse estudo o valor médio da refeição é de R$ 110,00 por dia. Ou seja, ratifica-se o valor de R$ 111,00, do estudo anterior do CONFEA' (peça 76, p. 6) .
O estudo de alimentação da FIPE (peça 67, p. 26-54) , de 30/10/2017, informa que 'foram realizados levantamento dos custos com alimentação nas capitais nacionais detalhado restaurantes, lanchonetes e cafeterias, no qual utilizou-se como parâmetro a média de consumo entre o custo do menor prato e o maior prato consumido'.
Para as pesquisas de preços, além da utilização de pesquisadores da Fipe nos locais, foram utilizados os seguintes sites de busca: TripAdvisor; Sodexo Brasil - Serviços de Qualidade de Vida; www.custodevida.com.br.
A FIPE apresenta tabela de restaurantes e lanchonetes em todas as capitais brasileiras, tendo concluído, ao final, que o valor médio para almoço e jantar ficou em R$110,00 (peça 67, p. 58-104) . Entretanto, para ser coerente com as premissas adotadas, os valores de refeições adotada pela FIPE deveriam se restringir às mesmas cidades que ela considerou para hospedagem, ou seja, São Paulo, Brasília, e Rio de Janeiro.
Aprofundando a análise do estudo apresentado, apurou-se que, em Brasília, o valor médio por refeição é de R$ 45,58. No Rio de Janeiro, por sua vez, grande parte dos preços fornecidos pelos restaurantes indicam apenas a variabilidade do custo, que na maior parte situa-se entre R$ 41,00 e R$ 100,00. De modo semelhante, em São Paulo, também grande parte dos restaurantes apresentaram a variação do custo da refeição, sendo o valor predominante nessa localidade entre R$ 41,00 até 70,00.
Se considerar que o valor considerado na diária deve englobar duas refeições (almoço e janta) , ainda que se tenha partido de uma premissa equivocada (média nacional, diferente, portanto, da diretriz que o estudo diz adotar) , não se pode afirmar que o valor é de todo desarrazoado.  
Estudo de locomoção da FIPE
Alega o Confea que 'o novo estudo da FIPE aponta como preço médio de deslocamento, em todo o território nacional, o valor de R$ 117,00. Neste estudo, o valor projetado contempla, inclusive, deslocamento por ônibus e metrô' (peça 76, p. 7) .
No estudo da FIPE, de 30/10/2017, é informado (peça 67, p. 28) que, além de pesquisadores locais, foram utilizados pelo menos os seguintes portais de busca especializados em taxi: www.tarifadetaxi.com; 99taxi; Uber; waytaxi; www.cataoriocard.com.br.
O estudo da FIPE apresenta, no anexo 3, tabela (peça 67, p. 55-57) para preço de táxi do aeroporto ao centro da cidade em todas as capitais brasileiras, e também preço de passagens de ônibus e metrô para deslocamento urbano. A média de gastos calculados de cada modalidade de transporte é apresentado na tabela a seguir (cópia do resumo do estudo, peça 67, p. 57) .
	Deslocamento aeroporto até centro da cidade
	Deslocamento na cidade

		Táxi comum Bandeira 1
	Táxi comum Bandeira 2
	Táxi especial Bandeira 1
	Táxi especial Bandeira 2
	Ônibus comum
	Ônibus especial
	Metrô

	Média
	35,29
	41,40
	52,76
	62,63
	3,53
	24,33
	3,33

	Média para um dia
	96,04
	20,79

	Valor projetado por gasto de transporte diário
	117,00

De plano, verifica-se que foram consideradas médias nacionais. Contudo, os valores de táxi na média da FIPE deveriam se restringir às mesmas cidades consideradas em suas próprias pesquisas para hospedagem, ou seja, São Paulo, Brasília, e Rio de Janeiro.
Fora isso, identificaram-se diversas impropriedades nesses cálculos. Considera-se que o custo de transporte entre o aeroporto e a sede da empresa já está coberto pelo Auxílio Traslado, e, por isso, não poderia ser utilizado para compor o cálculo das diárias. Ainda que não o fosse, o estudo erroneamente calcula a média considerando três percursos do aeroporto até o centro da cidade, o que se considera desarrazoado, pois no máximo, em um dia se fariam dois percursos até o aeroporto (ida/volta) .
O valor das diárias se destina a cobrir apenas os custos com deslocamento entre o hotel e o local do evento/reunião. Não é usual que os dirigentes do Confea percorram esse trajeto de transporte público. Pode-se considerar que a praxe é fazê-lo de táxi. Entretanto, não há, no estudo, a previsão para esse deslocamento.
Portanto, também para o cálculo do deslocamento, observam-se inconsistências na metodologia empregada pela FIPE.
Conforme se demonstrou acima, identificaram-se diversas inconsistências nos estudos da FIPE, os quais foram encomendados para supostamente ratificar os valores que estavam sendo definidos no segundo estudo (item II.1 desta instrução) . Sendo assim, considera-se que os valores adotados não se justificam e não atendem aos princípios da razoabilidade e da economicidade preconizados no item 9.3 do Acórdão 908/2016 (peça 33) , de 13/4/2016.
II.3 - Pagamento retroativo de diárias
Antes de prosseguir à análise do novo estudo sobre diárias elaborado em 2018, pela nova gestão do Confea, cumpre registrar relevante impropriedade identificada. 
A instrução anterior da unidade técnica (peça 55, p. 3-4) constatou o pagamento de diferenças (ajustes) entre os valores de diárias fixados por medida cautelar do TCU e os valores posteriormente majorados por normativos do Confea, conforme será explicitado abaixo.
As Portarias da Presidência AD-153/2014 e AD-154/2014 estabeleceram valores injustificados de diárias, que foram objeto da primeira medida cautelar neste processo, exarada em 23/12/2015 por Despacho do Ministro Weder de Oliveira (peça 13) . 
Para atender à cautelar, o então presidente do Confea, Sr. José Tadeu da Silva, editou a Portaria da Presidência AD-038/2016 (peça 51, p. 16-17) , de 28/1/2016, reduzindo os valores de diárias nacionais e internacionais, e suspendendo o pagamento de Ajuda de Custo aos Conselheiros, Presidente e servidores da entidade. Contudo, em seu art. 4º a Portaria estabelece que 'após pronunciamento final pelo Tribunal de Contas da União, serão realizados os devidos ajustes de conta, referentes aos pagamentos de diárias efetuados enquanto vigorar esta Portaria' (peça 51, p. 17 - grifamos) .
Outrossim, atendendo à mesma cautelar do Ministro Relator (peça 13) , de 23/12/2015, o presidente do Confea àquele tempo, Sr. José Tadeu da Silva, emitiu a Portaria da Presidência AD-063/2016 (peça 51, p. 18) , de 15/2/2016, reduzindo os valores de diárias nacionais e internacionais, e suspendeu o pagamento de Ajuda de Custo aos Presidentes de Creas, Membros do Colégio de Entidades Nacionais - CDEN, Convidados e Representantes do Confea. Todavia, em seu art. 4º a Portaria estabelece que 'após pronunciamento final pelo Tribunal de Contas da União, serão realizados os devidos ajustes em relação aos pagamentos de diárias efetuados na vigência desta Portaria' (peça 51, p. 18 - grifamos) .
Em suma, a Portaria da Presidência AD-038/2016, de 28/1/2016 e a Portaria da Presidência AD-063/2016, 15/2/2016, reduziram os valores de diárias para atender à cautelar exarada em 23/12/2015 por Despacho do Ministro Weder de Oliveira. Porém, as portarias fazem a ressalva de que a diferença entre os valores impostos liminarmente pelo Relator e aqueles a serem estabelecidos pelo Confea após pronunciamento final do TCU, seriam posteriormente ressarcidos.
O Tribunal se manifestou por meio do Acórdão 908/2016-TCU-Plenário, onde determinou ao Confea que, na fixação de valores de diárias observasse os princípios da razoabilidade e da economicidade na adoção de importâncias que excedessem aqueles estabelecidos nos Decretos 5.992/2006, e Decreto 71.733/1973. Ou seja, o Tribunal não definiu valores, mas sim princípios.
Depois de ter conhecimento desse Acórdão de 13/4/2016, o Confea no mês seguinte definiu novos valores de diárias, analisados nos itens anteriores desta instrução, e que mais uma vez se entende serem indevidos por não observar os princípios da razoabilidade e da economicidade determinados no referido Acórdão. Tais valores resultaram em diversos normativos aprovados nos três níveis hierárquicos da entidade, quais sejam: 
Portaria da Presidência AD-152/2016 (peça 51, p. 4-5) , Decisão da Diretoria CD-113/2016 (peça 88, p. 37-39) , Decisão Plenária PL-588/2016 (peça 89, p.42-43) ; 
Portaria da Presidência AD-126/2017 (peça 110) , Decisão da Diretoria CD-114/2016 (peça 88, p. 43-44) , Decisão Plenária PL-604/2016 (peça 89, p. 29-30) ; 
Portaria da Presidência AD-126/2017 (peça 110) , Decisão da Diretoria CD-115/2016 (peça 89, p. 2-4) , Decisão Plenária PL-605/2016 (peça 89, p. 36-37) . 
Na sequência, o Plenário do Confea, na Sessão Plenária Ordinária 1.430 (Decisão PL-607/2016, de 24/5/2016 - peça 89, p. 23-24) , adotou a proposta do então Vice-presidente, Sr. Antônio Carlos Albério, que em seu relatório e voto (peça 89, p. 19) , aprovado pela Decisão da Diretoria CD-118/2016, de 17/5/2016 (peça 89, p.20-21) , propôs efetivar o pagamento retroativo de diárias, denominado 'ajuste de contas', nos seguintes termos.
Decisão Plenária PL-607/2016, de 24/5/2016.
Decidiu por unanimidade 1) aprovar o ajuste de contas, nos termos do art. 40 da Portaria AD nº 038, de 28 de janeiro de 2016, e art. 40 da Portaria AD n° 063, de 15 de fevereiro de 2016: a) durante o período em que vigorou a Decisão Liminar [da Justiça Federal] no processo n° 43570-31.2015.4.01.3400, deverão ser considerados para fins de ressarcimento do ajuste, aqueles constantes da Portaria AD 369, de 02 de setembro de 2015. b) após a ciência por parte do Confea, acerca do pronunciamento final do Tribunal de Contas da União- TCU, até a Sessão Plenária Ordinária nº 1430, deverão ser considerados para fins de ressarcimento do ajuste, aqueles aprovados durante a mencionada Sessão Plenária (grifamos) .
Ou seja, após definir novos valores de diárias, o Plenário do Confea aprovou o pagamento retroativo de diferenças de diárias, chamadas de ajuste, para compensar a redução temporária nos valores de diárias estabelecida por (i) decisão liminar da Justiça Federal exarada nos autos do processo n° 43570-31.2015.4.01.3400 e à Decisão nº 662/2015-B, de 1/9/2015, em função da qual foi emitida a Portaria Confea AD 369/2015, de 2/9/2015, e; (ii) pela primeira medida cautelar do Ministro Weder de Oliveira no presente processo, que deu lugar à Portaria da Presidência AD-038/2016 (peça 51, p. 16-17) , de 28/1/2016, e Portaria da Presidência AD-063/2016 (peça 51, p. 18) , de 15/2/2016, que reduziram os valores de diárias, condizentes com a cautelar exarada.
Observe-se que o ajuste referente à decisão liminar da Justiça Federal, de 1/9/2015, não estava contemplado na Portaria da Presidência AD-038/2016, de 28/1/2016 e nem na Portaria da Presidência AD-063/2016, 15/2/2016, que reduziram os valores de diárias em obediência à primeira medida cautelar do TCU em dezembro 2015.
Por meio das Decisões Plenárias PL-588/2016, de 24/5/2016; PL-604/2016, de 19/5/2016, e; PL-605/2016, de 19/5/2016 foram estabelecidos novos valores de diárias que serviram de parâmetro para calcular o 'ajuste' em relação aos valores definidos pela decisão liminar da Justiça Federal, de 1/9/2015, e pela primeira cautelar do TCU, de 23/12/2015.
As análises empreendidas até então na presente instrução revelam diversas inconsistências nos estudos da FIPE, assim como erros grosseiros no segundo estudo contido no Proc. 466/2016 que o Confea utilizou para embasar a fixação dos novos valores de diárias, pelo que se considera que os valores adotados não se justificam e, não atendem aos princípios da razoabilidade e da economicidade preconizados no item 9.3 do Acórdão 908/2016 (peça 33) , de 13/4/2016, pelo que, consideram-se irregulares os valores das diárias fixados pelas Decisões Plenárias PL-588/2016, PL-604/2016, e PL-605/2016, (peça 89, p. 29-30, 36-37, 42-43) e, por conseguinte, entende-se irregular também o 'ajuste de contas' de diárias estabelecido na Decisão de Diretoria CD-118/2016 (peça 89, p.20-21) , de 17/5/2016, aprovada pela Decisão Plenária PL-607/2016 (peça 89, p. 23-24) , de 24/5/2016.
Quanto à devolução dos valores de ajuste de diárias recebidos pelos beneficiários, entende-se que a mera conduta de recebimento das diárias não possui nexo de causalidade com a irregularidade, visto que a grande maioria dos beneficiários não teve nenhuma relação causal com o ato que fixou os novos valores indevidos dessas diárias e não concorreu, portanto, para a ocorrência do débito. Dessa maneira, entende-se que os beneficiários receberam esses valores de boa-fé, e nos termos das Súmulas TCU 106/1976 e 249/2007, não cabe determinação no sentido de ressarcimento ao erário. Situação diversa dos responsáveis que deram causa a esse pagamento, os quais devem ser devidamente identificados para imputação do débito.
Diante disso, considerando que no item I está se propondo a conversão dos autos em Tomada de Contas Especial, sugere-se ratificar e complementar a proposta para promover também (i) a identificação dos responsáveis pela autorização do pagamento retroativo de diárias a título de ajuste de contas com base em valor comprovadamente desarrazoado, consoante análise nos itens II.1 e II.2 desta instrução, bem como (ii) a quantificação desses valores retroativos pagos.
II.4 - Novos benefícios criados pela Portaria da Presidência AD-126/2017
A Portaria da Presidência AD-126/2017 (peça 110) , de 26/5/2017, foi editada para compilar todos os procedimentos relativos às diversas verbas indenizatórias do conselho de fiscalização profissional, revogando as Portarias 153, 154 e 155 de 2014, Portarias 244 e 428, de 2015 e Portaria 152, de 2016. 
Após nova Medida Cautelar do Ministro Weder de Oliveira (peça 60) , de 27/10/2017, esse normativo teve os seus valores de diárias alterados pela Portaria da Presidência AD-332/2017 (peça 70, p.3) , de 30/10/2017, no que diz respeito às diárias nacionais, para atender à Medida Cautelar exarada pelo TCU (peça 60) , restringindo o valor máximo das diárias àquelas pagas a diretor-presidente de agência reguladora do poder executivo.
Vale consignar que as diárias internacionais já se encontravam dentro do valor determinado pela cautelar do TCU, portanto todas as modificações efetuadas diziam respeito apenas ao valor das diárias nacionais.
Constata-se no art. 42 da Portaria da Presidência AD-126/2017 que foi criada a verba relativa a 'Deslocamento Terrestre-DT' para os casos de uso de transporte particular, estabelecendo que na hipótese de o percurso entre a cidade de origem e a de destino ou, da cidade de origem até o aeroporto para embarque e, o trajeto de volta, em distância superior a 50 Km, a indenização do quilômetro rodado será na base de 25% do preço do litro de gasolina comum até o limite de R$600,00 e não havendo parte aérea, o beneficiário não fará jus ao Auxílio Traslado de R$95,00 (peça110, p. 11) .
 A 'Indenização de Transporte' está prevista no art. 60 da Lei 8.112/1990, a ser concedida 'ao servidor que realizar despesas com a utilização de meio próprio de locomoção para a execução de serviços externos, por força das atribuições próprias do cargo, conforme se dispuser em regulamento'.
A aludida Portaria do Confea extrapola a concessão de auxílio de Deslocamento Terrestre para além de seus dirigentes e funcionários, mas em compensação seu Capítulo I define as situações em que serão pagos os benefícios. Tendo em vista que se trata de autarquia especial, considera-se razoável o pagamento de tal verba para dirigentes, empregados, associados e convidados se for demonstrada a finalidade pública, o que deverá ser comprovado no ato de formalização de cada pedido, para atender à necessária transparência no uso da coisa pública.
Diante disso, vai-se propor recomendar ao Confea que, no ato de concessão da verba relativa a Deslocamento Terrestre-DT, criada pela Portaria da Presidência AD-126/2017, art. 42, seja explicitada a finalidade pública da despesa por meio de normativo interno.
II.5 - Diárias para atividade administrativa na sede da entidade
Do exame do Anexo II (Tabela de Reuniões e Eventos Institucionais) , peça 110, p. 17, referido no §2º, art. 6º da Portaria AD 126/2017, de 26/6/2017, constata-se a previsão de pagamento de verbas indenizatórias (diárias, passagens, auxílios traslado, jetons, etc.) para realização de 'Atividades Administrativas' (peça 110, p. 5 e 17) , sem vedar o uso desse tipo de verba para realizar trabalho regular na sede da entidade, o que se verifica em viagem do então Vice-presidente, Sr. Antonio Carlos Alberio, que recebeu diárias para deslocamento a Brasília visando participar de 'Reunião Assuntos Administrativos do Confea', em 27/10/2016 (peça 108, p. 129) .
Ou seja, trata-se de pagamento indevido de diárias para que o conselheiro compareça à sede da entidade - não para participar de reuniões deliberativas, mas para tratar de 'assuntos administrativos' de rotina.
O caput do art. 58 da Lei 8.112/1990 dispõe que 'o servidor que, a serviço, afastar-se da sede em caráter eventual ou transitório para outro ponto do território nacional ou para o exterior, fará jus a passagens e diárias destinadas a indenizar as parcelas de despesas extraordinária com pousada, alimentação e locomoção urbana, conforme dispuser em regulamento'. Portanto, os dirigentes do Confea não fazem jus à percepção de diárias para comparecerem ao trabalho regular na sede em Brasília, mas somente para fora do Distrito Federal. 
O § 2º da mesma Lei reforça esse entendimento quando estabelece que 'nos casos em que o deslocamento da sede constituir exigência permanente do cargo, o servidor não fará jus a diárias'. Ou seja, a viagem a serviço deve ser a exceção e não regra no serviço público. Acrescente-se a isso o caput do art. 59 da mesma Lei: 'O servidor que receber diárias e não se afastar da sede, por qualquer motivo, fica obrigado a restituí-las integralmente, no prazo de 5 (cinco)  dias'.
Decisões prolatadas no presente processo, ao tratar de critérios para pagamento de diárias em território nacional, se reportam ao Decreto 5.992/2006, que em seu art. 1º se refere ao 'servidor civil da administração federal direta, autárquica e fundacional', e suas disposições se aplicam ao Confea por se tratar pessoa jurídica de direito público interno (art. 80 da Lei 5.194/1966 e Decisão do STF na ADI 1717/DF) , na forma de autarquia federal, com sede em Brasília, DF (peça 9, p. 1) .
Apesar de se tratar de cargo honorífico, aplica-se aos conselheiros do Confea toda a legislação federal referente às autarquias inclusive a Lei 8.112/1990, que 'dispõe sobre o regime jurídico dos servidores públicos civis da União, das autarquias e das fundações públicas federais', e são obrigados a prestar contas ao TCU (Acórdão 1831/2008-TCU-Plenário, relatoria do Min. Ubiratan Aguiar) .
Apresenta-se abaixo a jurisprudência selecionada do TCU a respeito da legitimidade no pagamento de diárias.
Acórdão 2977/2003-TCU-Primeira Câmara, 25/11/2003
Relator MARCOS BEMQUERER
Enunciado: São indevidos os pagamentos de diárias a servidores por longos períodos, para tarefas administrativas, descaracterizando a natureza eventual dessa despesa.
Acórdão 2849/2007-TCU-Primeira Câmara, 18/09/2007
Relator RAIMUNDO CARREIRO
Enunciado: Somente existe previsão legal de pagamento de diárias para fazer face a deslocamentos a partir da sede, excluindo-se os casos de exigência permanente do cargo. É indevida a concessão de diárias para cobrir custos com deslocamentos das residências para a sede da entidade ou para reuniões na residência do presidente, mesmo este tendo residência em outro município.
Acórdão 2850/2007-TCU-Primeira Câmara, 18/09/2007
Relator RAIMUNDO CARREIRO
Enunciado: A concessão de diárias deve ser realizada nos deslocamentos eventuais a partir do local da sede da entidade, havendo vedação de concessão para deslocamentos dentro da mesma região metropolitana.
Acórdão 3082/2007-TCU-Segunda Câmara, 30/10/2007
Relator GUILHERME PALMEIRA
Enunciado: Para o recebimento de diárias, é necessário o deslocamento do beneficiário da sua residência, sendo também imprescindível que a viagem seja realizada no interesse do órgão ou entidade que esteja custeando tais despesas e, ainda, que o deslocamento do beneficiário da sua residência corresponda ao afastamento em caráter eventual e transitório do órgão ou entidade onde presta serviço para outro ponto do território nacional ou exterior. É indevido o pagamento de diárias nos deslocamentos da residência para o local de trabalho, ou vice-versa, mesmo que o servidor resida em outro município.
Acórdão 1699/2008-TCU-Primeira Câmara, 28/05/2008
Relator MARCOS BEMQUERER
Enunciado: É indevido o pagamento de diárias nos deslocamentos da residência para o local de trabalho, ou vice-versa, mesmo que o servidor resida em outro município. Para o recebimento da referida indenização, é necessário não só que o deslocamento seja no interesse do órgão ou entidade que esteja custeando tais despesas, como também que esse deslocamento corresponda ao afastamento em caráter eventual e transitório do órgão ou entidade onde presta serviço para outro ponto do território nacional ou exterior.
Acórdão 3230/2012-TCU-Primeira Câmara, 12/06/2012
Relator AUGUSTO SHERMAN
Enunciado: Para a concessão de diárias, é necessário que o deslocamento ocorra do local de exercício permanente do cargo para outro local para prestar serviço temporariamente. É ilegal o pagamento de diárias a residente em cidade fora do local da sede da entidade para o exercício de suas atribuições administrativas e operacionais rotineiras.
Acórdão 558/2015-TCU-Plenário, 18/03/2015
Relator MARCOS BEMQUERER
Enunciado: A atividade exercida por membros de conselhos de entidades de classe, a qual, por força de lei, tem caráter honorífico, não pode ser recompensada com o pagamento de diárias ou ajudas de custo que possa caracterizar alguma espécie de remuneração, exceto se o pagamento for para ressarcir eventuais despesas no desempenho de suas funções, com caráter indenizatório.
Acórdão 186/2018-TCU-Plenário
Relator: WEDER DE OLIVEIRA 
Enunciado: Somente é cabível o pagamento de jetons (gratificação de presença) a diretores e conselheiros de entidades de fiscalização profissional na hipótese de comprovado comparecimento a sessões de plenário ou a reuniões de diretoria com caráter deliberativo, em consonância com o disposto na Lei 5.708/1971.
Portanto, vê-se que o normativo interno do Confea é contrário à jurisprudência deste Tribunal, pois prevê o pagamento de viagens de conselheiros para 'Atividades Administrativas' sem vedar o seu uso no 'exercício de suas atribuições administrativas e operacionais rotineiras' na sede da instituição, devendo ser proferida determinação por este Tribunal à entidade para que promova alterações no Anexo II (Tabela de Reuniões e Eventos Institucionais) da Portaria AD 126/2017 (peça 110, p. 17) , de 26/6/2017, vedando o pagamento de diárias para 'Atividades Administrativas' na sede do Confea, em  observância à jurisprudência firmada nesta Casa, assim como obediência ao caput e o §2º do art. 58 da Lei 8.112/1990.
Tendo em vista que o gasto reputado irregular foi realizado de acordo com o previsto na Portaria da Presidência AD-126/2017, de 26/6/2017, considera-se que as diárias foram percebidas de boa-fé, isentando os beneficiários de ressarcimento nos termos das Súmulas TCU 106/1976 e 249/2007. No entanto, cabe ao Tribunal determinar a interrupção do pagamento de diárias para essa finalidade, por se tratar de gasto ilegal e contrário à jurisprudência consolidada desta Corte.
II.6 - Novo estudo de diárias realizado em 2018
Com vistas a sanear o conflito acerca das diárias, a nova diretoria do Confea sob a presidência do Sr. Joel Krüger (com mandato a partir de 1º/1/2018) procedeu a novo estudo de valores de diárias, o qual foi aprovado pela Decisão de Diretoria CD-066/2018 (peça 105) , de 12/6/2018, mas que ainda não entrou em vigor, conforme se constatou em busca no portal do Confea na Internet, realizada em 20/11/2018 (http://transparencia.confea.org.br/viagens/) . A mencionada Decisão não entrou em vigor por força da medida cautelar determinada no Despacho à peça 60, que ainda está vigente.  
Segundo o Confea, a nova pesquisa tomou por base as seguintes publicações (peça 105, p. 9) :
Pousada: Hotelaria em Números - Brasil 2017 [referente a 2016];
Alimentação: Pesquisa do Preço Médio 2018 - Sodexo (valores médios da refeição em todas as regiões brasileiras) ;
Locomoção Urbana: DOE/DF de 17/03/2016, e Google Maps;
Informa o Confea que os destinos mais frequentes foram Brasília e as cidades onde ocorreram as Semanas Oficiais de Engenharia e Agronomia-SOEA, que variam de um evento para outro e, em vista disso, considerou plausível utilizar os parâmetros do Distrito Federal para a composição dos valores no presente estudo, exceto para a rubrica hospedagem, pois a pesquisa hoteleira adotada como fonte não relaciona os valores médios por região, mas sim em âmbito nacional (peça 105, p. 9) .
Abaixo trazemos análise pormenorizada do estudo.
Hospedagem
Observa-se da tabela abaixo apresentada pelo gestor (peça 105, p. 10) , que o valor da hospedagem foi dividido em três faixas, tabulando preços de todo o país.
Constata-se que essa tabela foi extraída do relatório 'Hotelaria em números - Brasil 2017', preparado por uma empresa de consultoria do setor, visando avaliar o desempenho do setor em 2016. Embora seja uma fonte passível de ser utilizada, já que é um dos principais indicadores utilizados na hotelaria, a tabela traz valores de hotéis e flats, porém, como possível fragilidade, o flat está fora do escopo a que se destina a diária e pode distorcer o resultado da tabela. 
Segundo informa esse relatório, a amostra da pesquisa foi dividida nas seguintes categorias (peça 105, p. 10) :
Diárias Médias acima de R$ 410 - São considerados os hotéis de luxo, e em geral incluem os hotéis que oferecem todas as instalações e serviços de alto padrão. Com base na amostragem, esses hotéis possuem uma média de 225 apartamentos.
Diárias Médias entre R$ 240 e R$ 410- São os hotéis de categoria superior. Em gral incluem hotéis com instalações e serviços de padrão médio, variando de três a quatro estreias dependendo de cada mercado. Com base na amostragem, esses hotéis possuem uma média de 204 apartamentos.
Diárias Médias abaixo R$ 240 - São hotéis considerados econômicos e oferecem instalações e serviços enxutos. Com base na amostragem, esses hotéis possuem uma média de 150 apartamentos. 
Conforme consta no glossário do documento 'Hotelaria em números', 'A diária média refere-se à média anual. A diária média é obtida dividindo-se a receita de apartamentos, já deduzido o café da manhã, pelo total de apartamentos ocupados no ano (excluindo cortesias e uso da casa) .' (documento disponível em http://www.jll.com.br/brazil/pt-br/Research/Lodging%20Industry%20Brazil%202017.pdf?cb97acd4-bb09-4b01-a710-d28946a714ea, acesso em 8/1/2019) .
Assim, para a definição do valor a ser adotado o Confea calculou a média aritmética entre a maior e a menor diária média, R$ 604,00 e R$ 178,00, respectivamente, o que resultou no valor de R$ 391,00. Sobre valor, o Confea acresceu 5% para considerar o Imposto Sobre Serviços (ISS) , não levado em conta na fonte pesquisada. Com isso, obteve o valor de R$ 410,55, que foi considerado para presidentes do Confea e Creas, conselheiros federais e regionais e membros de entidades nacionais.
Para a remuneração de seus empregados e convidados, o Confea adotou outra premissa: o valor constante da diária média de hotéis de categoria superior, qual seja, R$ 291,00. E, sobre esse valor, adicionou o percentual de 5% de ISS, obtendo um valor de R$ 305,55.
Apesar das fragilidades de algumas premissas adotadas (por exemplo, considerar valores de flats) , o valor final obtido encontra-se dentro dos parâmetros de preços de hotéis de categoria superior (entre R$ 240,00 e R$ 410,00) , motivo pelo qual se considera que atende ao princípio da razoabilidade.
Alimentação
No levantamento de refeições foram utilizados os preços médios de refeições de nível executivo e self service em Brasília (peça 105, p. 11-12) , perfazendo dois valores distintos: R$ 56,84 e R$ 33,61, respectivamente. Uma vez que no valor das diárias não estava sendo considerado o custo do café da manhã (vide parágrafo 191) , o Confea acrescentou 50% do valor da refeição para essas despesas. Assim, multiplicou os valores por um coeficiente de 2,5, o que resultou em R$ 142,10 e R$ 86,95, respectivamente.
O maior desses valores foi considerado para compor as diárias de presidentes do Confea e Creas, conselheiros federais e regionais e membros de entidades nacionais, enquanto que o menor deles foi considerado para a remuneração dos empregados e convidados do Confea.
Tendo em vista que a pesquisa da Sodexo tende a refletir adequadamente os valores das refeições, consideram-se justificados os valores calculados para alimentação nesse novo estudo do Confea.
Transporte urbano
Em relação ao deslocamento urbano, o estudo considerou o percurso de taxi da sede do Confea em Brasília aos setores hoteleiros norte e sul, região onde se encontram localizados grande parte dos hotéis e restaurantes, o que representa 5,15 quilômetros. Esse percurso foi considerado quatro vezes por dia (hospedagem - local de trabalho; local de trabalho - local de refeição; local de refeição - local de trabalho; local de trabalho - hospedagem) , o que resulta em 20,6 km por dia, multiplicado pelo valor médio das bandeiras 1 (R$ 2,85/km) e 2 (R$ 3,66/km) , mais quatro vezes a bandeirada inicial (R$ 5,24) , o que resultou em R$ 88,00.
Cabe dizer que se entende inapropriado considerar o valor médio entre as bandeiras 1 e 2, por se tratar de deslocamento a serviço, que supostamente ocorre no horário comercial quando vigora somente a bandeira 1. Todavia, a diferença entre a média das bandeiras 1 e 2 e a consideração apenas da bandeira 1 representaria apenas R$ 8,33 por dia a ser excluído do total da diária, valor esse que se considera não representativo (cerca de 1% do valor total da diária) e por isso acata-se o valor apresentado pelo Confea.
Valor total da diária no estudo de 2018 
Por fim, o defendente apresenta quadro resumo com o somatório dos valores levantados para fins de definição de diária, conforme segue:
Tabela - Resumo dos valores FIPE
		Fonte: Anexo à Decisão Confea CD-066/2018, 12/6/2018 (peça 105, p. 15) .
Com base na análise empreendida, considera-se que os novos valores de diárias aprovados pela Decisão de Diretoria CD-066/2018, de 12/6/2018, atendem ao item 9.3 do Acórdão 908/2016-TCU-Plenário. Sendo assim, propõe-se revogar a medida cautelar então vigente.
II.7 - Considerações gerais
Considera-se, portanto, que os princípios da razoabilidade e da economicidade, exigidos no Acórdão 570/2007-TCU-Plenário e no Acórdão 908/2016-TCU-Plenário, não foram observados nos estudos realizados pelo Confea em 2016, bem como no estudo da FIPE de 2017, estudos estes que acabaram surtindo efeitos e norteando o pagamento a diversos agentes.
Observa-se que os valores das diárias referidas no Acórdão 908/2016-TCU-Plenário, de 13/4/2016, são os mesmos definidos na nova medida cautelar exarada pelo relator, Min. Weder de Oliveira, em 27/10/2017, peça 60:
a) pagar diárias aos seus conselheiros e presidente em valores superiores a R$ 406,70 (diárias nacionais) e US$ 460,00 (diárias internacionais) , equivalentes às diárias pagas a diretor-presidente de agência reguladora no âmbito do Poder Executivo;
b) pagar diárias aos seus servidores em valores superiores a R$ 224,20 (diárias nacionais) e US$ 370,00 (diárias internacionais) , equivalentes às diárias pagas a servidores de nível superior no âmbito do Poder Executivo.
Conforme consta à peça 54, foi realizada uma apuração de débito preliminar a partir da planilha 'SISPADI - Relatório ao TCU' (peças 107-109) apresentada pelo Confea, referente ao período de 26/4/2016, data da ciência do acórdão, e 9/3/2017, data mais próxima da instrução anterior (peça 55) , referente a pagamentos de diárias e outras indenizações correlatas fixadas acima dos limites estabelecidos pelo Acórdão 908/2016-TCU-Plenário, obtendo-se o valor total pago irregularmente pelo Confea de R$ 5.104.671,65.
Mesmo as Portarias da Presidência AD-153/2014 e AD-154/2014 (peça 1, p. 15-28) , assinadas pelo então presidente José Tadeu da Silva, que concederam diárias e auxílio translado aos conselheiros e servidores, em patamares de valores superiores aos autorizados para órgãos e entidades do Executivo Federal, chegando a R$ 980,00, deveriam observar os princípios de razoabilidade e economicidade exigidos pelo Acórdão 570/2007-TCU-Plenário, de 11/4/2007, com relatoria do Ministro Benjamin Zymler, visto que foi dirigido a todos os conselhos de fiscalização profissional.
Vale destacar que restou evidenciado nos autos (peça 10, p. 17) que os cargos do Poder Executivo Federal que mais se assemelham, para fins de comparação no pagamento de diárias, aos de Conselheiros Federais do Confea, são os de diretor de agência reguladora.
Constata-se que após a cientificação do Acórdão 908/2016-TCU-Plenário, de 13/4/2016, o valor para diárias internacionais do Confea tem cumprido os limites fixados pelo Decreto 71.733, de 18/01/1973, ou seja, US$ 460,00 aos seus conselheiros e presidente e, US$ 370,00 aos seus funcionários, como se observa no anexo I da Portaria AD-126/2017 (peça 110, p. 15) . 
A Portaria da Presidência AD-126/2017 (peça 110, p. 15) foi alterada pela Portaria da Presidência AD 332/2017 (peça 70, p. 3) no que diz respeito às diárias nacionais, para se adequar à medida cautelar do Ministro Weder de Oliveira (peça 60) , de 27/10/2017, e vedou (i) o pagamento de diárias aos seus conselheiros e presidente em valores superiores a R$ 406,70 para diárias nacionais, equivalentes às diárias pagas a diretor-presidente de agência reguladora no âmbito do Poder Executivo, e coibiu (ii) o pagamento de diárias aos seus servidores em valores superiores a R$ 224,20 em diárias nacionais, equivalentes às diárias pagas a servidores de nível superior no âmbito do Poder Executivo.
Em relação às diárias internacionais, a Portaria da Presidência AD-126/2017 (peça 110, p. 15) já se encontrava de acordo com a determinação acautelatória.
Dessa forma, ressalte-se que o Ministro Relator teve que emitir novo Despacho em outubro de 2017 determinando obediência aos valores definidos no Decreto 5.992/2006, nos patamares B e C, anexo I, já que o disposto no Acórdão 908/2016-TCU-Plenário, de abril de 2016, embora cristalino quanto à possibilidade de sanções nos casos de definição de valores desarrazoados face o Decreto 5.992/2006, não foi cumprido pelo presidente do Confea à época.
Os valores de diárias de presidente e conselheiro quando definidos livremente pelo Confea estiveram sempre acima do limite de R$700,00 estabelecidos na Lei 13.242/2015 (LDO para 2016) e a Lei 13.473/2017 (LDO para 2017) , que no caso, se referem ao nível máximo do poder executivo que é de ministro de estado, quando a entidade se equipara melhor com os cargos de agências reguladoras federais, conforme estabelece o Acórdão 908/2016-TCU-Plenário, de 13/4/2016, e antes disso, o já revogado Decreto 69.382/1971, que regulamentava a Lei 5.708/1971 a respeito de jetons, classificava os conselhos de fiscalização profissional como órgãos no 3º grau da escala hierárquica do serviço público, sendo ambas as definições do conhecimento do Confea.
Dessa perspectiva, o valor total pago pelo Confea acima dos limites fixados pelo Plenário do TCU no período de um ano, que vai de 26/4/2016, (data da ciência do acórdão) , e 9/3/2017 (data mais recente na planilha enviada pelo Confea, peças 108-109) , é de R$ 5.104.671,65, os quais foram recebidos de boa-fé pelos beneficiários que na sua maioria não fazem parte do Conselho Diretor ou do Plenário, e nos termos das Súmulas TCU 106/1976 e 249/2007, não cabe determinação aos beneficiários no sentido de ressarcimento do dano ao erário, situação esta que não se aplica aos agentes que porventura tenham dado causa a tais pagamentos.
Em suma, devido ao pagamento de diárias em valores desarrazoados e aos ajustes de contas de diárias (pagamentos retroativos) considera-se que todos os pagamentos realizados a partir de 30/4/2014 com valores acima do previsto no Dec. 5.992/2006 constituem prejuízo potencial ao Confea, que descumpriu o Acórdão 570/2007-TCU-Plenário. A situação é ainda mais grave a partir de 26/4/2016, tendo em vista que foi descumprido o Acórdão 908/2016-TCU-Plenário. Por isso, reforça-se a proposta de conversão dos autos em Tomada de Contas Especial, para que seja procedida a apuração dos responsáveis e a devida quantificação do dano.
Também o Confea não cumpriu com a transparência de gestão determinada no Acórdão 570/2007-TCU-Plenário, dirigida a todos os conselhos de fiscalização profissional, deixando de normatizar e publicar 'anualmente o valor das diárias, jetons e auxílios de representação', visto que esse tipo de verba indenizatória é estabelecida por meio de decisões de diretoria e portarias, as quais não constam da aba de legislação no portal do Confea, que apresenta diversas outras tipologias normativas. Somente após exaustiva busca no portal da entidade foi possível localizar na seção de viagens a nova Portaria AD-126/2017 (peça 110, p. 15) , de 26/5/2017, que trata de concessão de passagens, diárias, jetons, deslocamento terrestre e auxílio translado, que deveriam estar facilmente acessíveis para conhecimento público. 
Outrossim, não se conseguiu obter na página do Confea a Portaria da Presidência AD-149/2017 e Decisão de Diretoria CD-138/2017 que tratam de diárias, por não constar da aba de legislação do portal da entidade, os normativos dos tipos Portaria da Presidência-AD, e Decisão do Conselho Diretor-CD, descumprindo-se com a necessária transparência no trato da coisa pública, motivo pelo qual será proposto dar ciência deste fato ao Confea.
Foi encaminhada cópia da Portaria da Presidência AD-332/2017 (peça 70, p. 3) ao Tribunal em 13/11/2017, demonstrando a alteração dos valores de diárias para atender à cautelar exarada pelo TCU (peça 60) , que restringiu o valor das diárias àquelas pagas a diretor-presidente de agência reguladora do poder executivo. Por esse motivo, conclui-se que a medida cautelar expedida por este Tribunal (peça 60) permanece vigente.
II.8 - Resumo das Falhas e Irregularidades
Diárias irregulares - 2014
Foram ratificadas as irregularidades das Portarias da Presidência AD-153/2014 e AD-154/2014, que concederam diárias e auxílio translado aos conselheiros e servidores, em valores superiores aos autorizados para órgãos e entidades do Executivo Federal, chegando a R$ 980,00, sem observar os princípios de razoabilidade e economicidade exigidos pelo Acórdão 570/2007-TCU-Plenário, que foi dirigido a todos os conselhos de fiscalização profissional.
Estudo inconsistentes de diárias no Proc. 466/2016 - 2016
Verificaram-se inconsistências no segundo estudo efetuado no âmbito do Processo Confea 446/2016 para justificar a majoração das diárias, quando foram utilizados novos critérios de pesquisa determinados pelo presidente à época, por sugestão do então vice-presidente, quando se chegou ao valor médio de R$802,13 (acima do valor de R$581,00 da pesquisa inicial) , tendo sido identificadas as seguintes falhas:
Levantamento só considerou preço de balcão dos hotéis, descartando os preços na Internet, com isso induzindo médias mais elevadas.
Pesquisa de valores de refeições no portal especializado TripAdvisor, considerou restaurantes ordenados por 'maior preço', sem considerar a distância da sede do Confea. O primeiro restaurante da lista tem o preço entre R$299,00 e R$400,00 e situa-se a 23,7 km da entidade, ou 40 minutos de deslocamento.
Pesquisa das corridas de táxi no trecho hotel-Confea-hotel, obtidos por meio do website tarifadetaxi.com.br, apresentando um preço médio de R$ 27,85, para os trechos SEPN 508-SHS e SEPN 508-SHN, onde se constata um erro reconhecido depois pelo defendente, que depois de corrigido leva ao preço médio de R$19,21 para cada trecho ou R$38,42 para ida e volta.
Direcionamento no Proc. 466/2016 - 2016
No retrocitado estudo, constatou-se direcionamento nos critérios adotados, que por sugestão do relator, Sr. Antonio Carlos Alberio, vice-presidente do Confea à época, acatada pelo presidente à época, Sr. José Tadeu da Silva, usou novos parâmetros de pesquisa tais como 'hotéis padrão 4 e 5 estrelas com tarifas de balcão e de igual modo restaurantes padrão A', para se obter 'um valor de diária próximo ao que era praticado', conforme abaixo:
Ingerência indevida nos estudos realizados por comissão de funcionários designados no âmbito do processo Confea 466/2016, para levantar valores de diárias dentro dos princípios da razoabilidade e economicidade, que inicialmente sugeriu o valor de R$581,00, mas após nova pesquisa realizada com paradigmas determinados pelo presidente, atendendo a sugestão do vice-presidente, foi obtido o valor de R$802,13 caracterizando grave irregularidade no trato da coisa pública.
O vice-presidente da entidade recomendou ao presidente determinar novo estudo de mercado para alcançar o valor de R$850,00, e sugere que 'para serem encontrados esses valores de hospedagem e alimentação é necessário que se pesquise hotéis padrão 4 e 5 estrelas com tarifas de balcão e de igual modo restaurantes padrão A' obtendo 'um valor de diária próximo ao que era praticado', de R$980,00, configurando manipulação de pesquisa para obter uma conta de chegada.
Segundo informa o vice-presidente do Confea à época, o valor da diária serviria também para compensar a ausência de remuneração, conforme explicitado no relatório do vice-presidente (conforme transcrição no parágrafo 75) .
Equiparação do cargo de dirigente do Confea ao de autoridades do judiciário superior e do TCU, olvidando os cargos do poder executivo onde se enquadram as agências reguladoras (Decreto 5.992/2006, anexo I, classificação 'B') .
Diárias irregulares - 2016
Desobediência ao Acórdão 908/2016-TCU-Plenário, de 13/4/2016, que determinou ao Confea  restringir as diárias aos limites do Dec. 5.992/2006 para presidente de agência reguladora de até R$406,70, o que foi comunicado ao Confea em 25/4/2016, e, 10 dias depois a autarquia editou a Portaria AD 152/2016, de 6/5/2016, assinada pelo então presidente José Tadeu da Silva  (referendada na Decisão Plenária PL-0588, de 24/5/2016) , majorando para R$ 810,00 o valor das diárias nacionais para o presidente do Confea e para os conselheiros federais, com base em justificativas inconsistentes, sem obedecer aos princípios da economicidade e razoabilidade em sua pesquisa de preços, adotando tarifa balcão de hotel em detrimento da tarifa acordo (reserva antecipada) , inclusive hotéis categoria 5 estrelas, e preços de restaurantes padrão A.
Irregularidades na majoração do valor de diárias de R$729,00 para os presidentes de Creas, e de R$600,00 para membros do Colégio de Entidades Nacionais - CDEN, conselheiros regionais, convidados e representantes do Confea, sem obedecer aos princípios da economicidade e razoabilidade em sua pesquisa de preços, adotando tarifa balcão de hotel em detrimento da tarifa acordo (reserva antecipada) , inclusive hotéis categoria 5 estrelas, e preços de restaurantes padrão A, aprovada pela decisão CD-114/2016, de 17/5/2016. 
Irregularidades na majoração do valor de diárias para Superintendente/Chefe de Gabinete, R$ 580,00; Gerente/ Assessor III, R$ 535,00; Chefe de Setor/ Assessor II, R$ 490,00; Assessor I, R$ 445,00; Demais empregados, R$ 400,00, sem obedecer aos princípios da economicidade e razoabilidade em sua pesquisa de preços, adotando tarifa balcão de hotel em detrimento da tarifa acordo, inclusive hotéis categoria 5 estrelas, e preços de restaurantes padrão A, aprovado pela diretoria do Confea por meio da Decisão CD-115/2015, de 17/5/2016.
Pagamento retroativo de diárias - 2016
Irregularidade no pagamento retroativo de diárias, estabelecido na Decisão de Diretoria CD-118/2016 (peça 89, p.20-21) , de 17/5/2016, aprovada pela Decisão Plenária PL-607/2016, de 24/5/2016 (peça 89, p. 23-24) , que concedeu ajuste de contas de diárias, onde os valores adotados para fins de cálculo da diferença são aqueles constantes das Decisões Plenárias PL-588/2016, de 24/5/2016; PL-604/2016, de 19/5/2016, e; PL-605/2016, de 19/5/2016, que não atendem aos princípios de razoabilidade e economicidade exigidos pelo Acórdão 570/2007-TCU-Plenário e Acórdão 908/2016-TCU-Plenário, de 13/4/2016.
Estudo de valores da FIPE - 2017
Inconsistências diversas constatadas no estudo da FIPE contratado pelo Confea para ratificar o valor da diária já estabelecido (R$810,00) .
Transparência e publicidade
O Acórdão 570/2007-TCU-Plenário determinou a todos os conselhos de fiscalização profissional, publicar 'anualmente o valor das diárias, jetons e auxílios de representação', que no Confea são implantadas por meio de portarias e decisões de diretoria, as quais não constam da aba de legislação no portal da entidade.
Diárias para comparecer a trabalho administrativo
Pagamento de diárias a dirigentes do Confea para comparecimento ao trabalho regular e reuniões administrativas na própria sede da entidade em Brasília, em desacordo com o caput e § 2º do art. 58; caput do art. 59 da Lei 8.112/1990, e jurisprudência do TCU em vista da 'natureza eventual dessa despesa'.
III - -Análise da resposta à Diligência ao Confea
Atendendo a Despacho do Ministro Relator Weder de Oliveira (peça 60) , foi encaminhada diligência ao Confea (peça 62) solicitando a memória de cálculo de todas as diárias pagas de 9/3/2017 até a data mais recente.
Resposta
A entidade encaminhou (peça 68) por meio de seus representantes legais a 'memória de cálculo detalhada de todas as diárias pagas desde 9/3/2017, conforme última data do cadastro das diárias da planilha já enviada, até 31 de outubro de 2017, última data na qual o valor das diárias praticado se encontrava, supostamente, em desacordo com o Acórdão 908/2017, contemplando as diárias nacionais e internacionais', contidas em mídia digital cujo conteúdo foi acostado aos autos (peças 107-109) .
Esclarece o gestor que 'foi editada a Portaria AD-n° 332, de 30 de outubro de 2017, que alterou os valores das diárias' para valores compatíveis com o item 9.3 do Acórdão 908/2016-TCU-Plenário 'considerando a [segunda] medida Cautelar emitida pelo Tribunal de Contas da União' (peça 70, p. 1 e 3) .
Outra planilha de diárias referente ao período de 26/4/2016 até 9/3/2017 já havia sido fornecida pelo Confea anteriormente (peça 54) .
Análise
Instrução anterior (peça 55) produzida na unidade técnica, informa que o exame da planilha de diárias acostada à peça 54 mostra indícios de que o valor total pago pelo Confea superior aos limites fixados pelo Plenário do TCU, no período de 26/4/2016, data da ciência do acórdão, até 9/3/2017, data mais recente do cadastro das diárias na planilha, seria de R$ 5.104.671,65, entre abril/2016 e abril/2017.
Segundo a análise, esse montante refere-se à diferença entre os valores fixados pelo Plenário do TCU, no Acórdão 908/2016, e os valores referendados pelo plenário do Confea nas Decisões Plenárias n. 0588/2016, 0604/2016 e 0605/2016, que aprovaram novos valores de diárias acima do estabelecido nesse Acórdão.
A diligência determinada pelo Despacho do Ministro Relator, em consonância com a instrução contida na peça 55, visava obter os valores de diárias efetivamente pagos a partir de 9/3/2017, até data mais recente em que ocorreram esses pagamentos, que segundo o gestor ocorreu até a edição da Portaria AD-332, de 30 de outubro de 2017 (peça 70, p.1) .
Portanto, com a apresentação da planilha acostadas às peças 107-109 considera-se atendida a diligência ao Confea determinada pelo Despacho do Ministro Relator Weder de Oliveira, de 27/10/2017.
Sobre o suposto débito de R$ 5,1 milhões, calculado à peça 54, ratifica-se a proposta constante em tópicos precedentes desta instrução, para conversão dos autos em TCE com vistas à identificação dos responsáveis por estabelecer o valor desarrazoado das diárias constantes nas portarias da presidência AD-152/2016 e AD-126/2017, (conforme item II.2) , e também para confirmar o débito apurado.
CONCLUSÃO
A presente instrução visou monitorar o cumprimento das determinações dos itens 9.2 e 9.3 do Acórdão 908/2016-TCU-Plenário (peça 33) e verificar as respostas a (i) audiência; (ii) diligência; e (iii) atendimento à segunda medida cautelar, pontos estes exarados no Despacho do Ministro Relator Weder de Oliveira, em 27/10/2017 (peça 60) .
Em relação ao item 9.2 do Acórdão 908/2016-TCU-Plenário, considerou-se que os elementos apresentados na resposta à audiência permitem concluir pelo seu atendimento. Entretanto, o defendente não logrou justificar o não atendimento tempestivo à referida decisão deste Tribunal, motivo pelo qual se propõe a aplicação de multa (item I da instrução) .
Adicionalmente, se verificou o pagamento de Diárias conjuntamente com Ajuda de Custo-AC, nos casos de viagens e deslocamentos fora da sede, em desacordo com as Portarias da Presidência AD-153/2014 e AD-154/2014, e contrariando o caput do art. 16, e parágrafo único da Lei nº 8.216/1991, pelo que, vai-se propor a conversão dos autos em Tomada de Contas Especial para a identificação dos responsáveis e a quantificação dos valores de ajuda de custo pagos na situação em que o beneficiário já estava recebendo diárias, pois nesse caso estaria tendo seus custos de alimentação e deslocamento sendo remunerados em duplicidade. (item I da instrução) 
Em referência ao item 9.3 do Acórdão 908/2016-TCU-Plenário, de 13/4/2016, constatou-se descumprimento de suas determinações pelo Confea que não observou os princípios da razoabilidade e da economicidade, excedendo sem justificativa plausível os patamares estabelecidos nos Decretos 5.992/2006, anexo I, classificações 'B' e 'C' e anexo II e no Decreto 71.733/1973, anexo III, grupo 'D', classes II e III ao majorar os valores de diárias (Portaria da Presidência AD-152/2016, AD-126/2017; Decisão da Diretoria CD-113/2016, CD-114/2016, CD-115/2016; Decisão Plenária PL-588/2016, PL-604/2016, PL-605/2016) , com base em estudos direcionados e inconsistentes no âmbito do Proc. 446/2016, pelo que vai-se propor a conversão dos autos em Tomada de Contas Especial (TCE) com vistas à devida identificação dos responsáveis pela definição desse valor e quantificação do débito (itens II.1 e III desta instrução) . 
Também se verificou que a Decisão da Diretoria CD-118/2016, de 17/5/2016, aprovada pela Decisão Plenária PL-607/2016, de 24/5/2016, instituiu o irregular pagamento retroativo de diárias  (ajuste de contas) , calculando a diferença entre os períodos em que as diárias, por força de mediada acauteladora do TCU, foram pagas dentro dos valores previstos no Dec. 5.992/2006 e Lei 11.000/2004, e os valores de diárias majorados (Portaria da Presidência AD-152/2016, AD-126/2017; Decisão da Diretoria CD-113/2016, CD-114/2016, CD-115/2016; Decisão Plenária PL-588/2016, PL-604/2016, PL-605/2016) , que não atendem aos princípios de razoabilidade e economicidade exigidos pelo Acórdão 908/2016-TCU-Plenário, de 13/4/2016, diante do que será ratificada a proposta de conversão dos autos em TCE para identificação dos responsáveis e quantificação do débito (item II.3 da instrução) .
Analisou-se, também, o novo estudo de diárias elaborado a pedido da nova presidência do Confea, tendo sido considerado que os valores ora propostos estão justificados e atendem ao princípio da razoabilidade, consoante prevê o item 9.3 do Acórdão 908/2016-TCU-Plenário (item II.6 da instrução) . Diante disso, será proposto revogar a medida cautelar do Ministro Relator Weder de Oliveira então vigente, exarada no Despacho de 27/10/2017, para que passem a vigorar os novos valores de diárias da Decisão de Diretoria CD-066/2018, que se encontram em consonância com o item 9.3 do Acórdão 908/2016-TCU-Plenário.
Verificou-se, ainda, o pagamento de diárias a conselheiros, não apenas para reuniões deliberativas na sede da entidade, mas também para realização de trabalho administrativo, situação não abrangida pela Lei 8.112/1990, arts. 58 e 59, e pela jurisprudência desta Corte, o que enseja a proposta de se determinar ao Confea que promova alterações no Anexo II (Tabela de Reuniões e Eventos Institucionais) da Portaria AD 126/2017, de 26/6/2017, para vedar o uso desse tipo de verba para realizar 'Atividades Administrativas' regulares na sede da entidade (item II.5 desta instrução) .
Por fim, constatou-se que não constam da aba 'legislação' do portal do Confea, os normativos dos tipos Portaria da Presidência-AD e Decisão do Conselho Diretor-CD que versam sobre valores de diárias, em prejuízo ao princípio da transparência e em infringência ao teor do Acórdão 570/2007-Plenário, motivo pelo qual será proposto dar ciência deste fato (item II.7 da instrução) .
PROPOSTA DE ENCAMINHAMENTO
Ante o exposto, submetem-se os autos à consideração superior, propondo:
Conhecer da presente denúncia, para, no mérito, considerá-la procedente.
Considerar atendido o item 9.2 do Acórdão 908/2016-TCU-Plenário, pelos motivos analisados no item I desta instrução;
Aplicar ao responsável José Tadeu da Silva (CPF XXX.451.168-XX) a multa prevista no art. 58, incisos IV, em virtude do atraso de dez meses no atendimento, da determinação constante no item 9.2 do Acórdão 908/2016-TCU-Plenário (item I desta instrução) , sem causa justificada;
Com fulcro no art. 8º, § 1º, da Lei 8.443/1992 e art. 197, § 1º, do RITCU, converter os autos em Tomada de Contas Especial para que se proceda à identificação dos responsáveis pela autorização de pagamento e quantificação dos débitos oriundos das seguintes irregularidades:
pagamento da verba indenizatória 'Ajuda de Custo' (AC) concomitantemente ao pagamento de diárias, pois nesse caso o Confea teria remunerado em duplicidade os custos de alimentação e deslocamento (item I desta instrução) ;
definição, na Portaria da Presidência AD 152/2016, de diárias em valor embasado em premissas claramente equivocadas, o que propiciou pagamentos de diárias em valores injustificados e desarrazoados (itens II.1 e III desta instrução) ;
pagamento retroativo de diárias a título de ajuste de contas com base em valor comprovadamente desarrazoado (item II.3 desta instrução) ;
Autorizar desde já a realização de diligências e/ou inspeções que se fizerem necessárias à instrução da Tomada de Contas Especial de que trata o item anterior.
Revogar a medida cautelar então vigente do Ministro Relator Weder de Oliveira, exarada no Despacho de 27/10/2017, para que doravante passem a vigorar os novos valores de diárias constantes da Decisão de Diretoria CD-066/2018, que se encontram em consonância com o item 9.3 do Acórdão 908/2016-TCU-Plenário (item II.6 desta g) instrução) .
Determinar ao Confea, com fulcro no art. 250, inciso III do RITCU, que promova alterações no Anexo II (Tabela de Reuniões e Eventos Institucionais) da Portaria AD 126/2017, de 26/6/2017, para vedar o pagamento de diárias aos conselheiros para realizar 'Atividades Administrativas' regulares na sede da entidade em observância à jurisprudência firmada nesta Corte e obediência ao caput e § 2º do art. 58 da Lei 8.112/1990 (item II.5 desta instrução) .
Dar ciência ao Confea que não constam da aba 'legislação' do portal da entidade, os normativos dos tipos Portaria da Presidência-AD e Decisão do Conselho Diretor-CD que versam sobre valores de diárias, em prejuízo ao princípio da transparência e em infringência ao teor do Acórdão 570/2007-Plenário (item II.7 desta instrução) ."
O titular da SeinfraUrb anuiu, em essência, à análise efetuada pelo auditor instrutor, mas dissentiu de alguns pontos que, a seu ver, demandam ajustes na proposta de encaminhamento, conforme se verifica no pronunciamento a seguir (peça 113) :
"Trata-se de denúncia a respeito de indícios de irregularidades ocorridas no Conselho Federal de Engenharia e Agronomia (Confea) , relacionadas a diárias, passagens, ajuda de custo e auxílio traslado concedidos a membros e funcionários do referido conselho.
Manifesto-me desde logo, com pequenos ajustes de forma, de acordo com as propostas formuladas pelo AUFC Marcio Hudson de Arruda Figueiredo constantes das letras 'a', 'd', 'e', 'f' e 'h' de sua instrução (peça 111) , que contaram com a anuência do Diretor da subunidade (peça 112) . Não obstante, com as devidas vênias ao Auditor e ao Diretor da Subunidade, dissinto das demais propostas (letras 'b', 'c' e 'g') , conforme os motivos que passo a expor.
De início, necessário se faz transcrever os itens 9.2 e 9.3 do Acórdão 908/2016-TCU-Plenário, no qual foram discutidas e deliberadas as questões novamente trazidas à baila nos presentes autos, conforme a seguir:
9.2. determinar ao Conselho Federal de Engenharia e Agronomia (Confea) que promova no prazo de 90 (noventa) dias ações administrativas visando o levantamento e o ressarcimento, com atualização monetária, pelos beneficiários dos valores pagos a título de diárias recebidas conjuntamente com a concessão de ajuda de custo, nos casos em que não houve viagens e deslocamentos fora da sede, após o edição das portarias AD-153/2014 e AD-0154/2014, devendo, se necessário, ser instaurado o devido processo de tomada de contas especial;
9.3. cientificar o Conselho Federal de Engenharia e Agronomia (Confea) que, na fixação dos valores das diárias e de outras indenizações correlatas, com base no art. 2º, § 3º da Lei 11.000/2004, deverão ser observados os princípios da razoabilidade e da economicidade e que a adoção de importâncias desarrazoadas, assim entendidos os que injustificadamente excedam aqueles estabelecidos nos Decretos 5.992/2006, anexo I, classificações 'B' e 'C' e anexo II e no Decreto 71.733/1973, anexo III, grupo 'D', classes II e III, com alterações posteriores, poderá ensejar a aplicação de medidas sancionadoras por este Tribunal; (grifo acrescido) 
Registra-se, no trecho grifado acima, a indicação de erro material no acórdão, uma vez que a concessão conjunta de diárias e ajuda de custo só ocorria quando havia viagens e deslocamentos fora do domicílio do beneficiário. Conforme explanado no Relatório que acompanha o mencionado aresto, a ajuda de custo se fazia devida quando da participação de agente em reunião ou evento em seu município ou região metropolitana, sendo indevida quando paga para viagens a outras cidades.
O próprio Voto que fundamentou o supracitado acórdão, de Relatoria do Exmo. Ministro-Substituto Weder de Oliveira, corrobora essa tese, uma vez que acolheu a proposta da unidade técnica, com ajustes, in verbis:
Em relação aos valores recebidos a título de diárias concomitantemente com ajuda de custo, a questão mereceu o seguinte registro da unidade instrutiva (peça 28, p. 13) :
'74. Observa-se que, além da ausência de fundamento legal, essa ajuda de custo vinha sendo concedida mesmo em deslocamentos fora do município ou região metropolitana do beneficiário (peça 16, p. 28-52) , que, nesse caso, recebia diárias sem comprovar a 'hospedagem em destino intermediário', contrariando as portarias que instituíram essa ajuda de custo. Ou seja, essa ajuda vem sendo concedida em desacordo com a própria norma interna da entidade.'
Dessa forma, acato, com ajustes, a proposta da SeinfraUrbana no sentido de determinar o levantamento e a restituição dos valores recebidos indevidamente dessas indenizações.
Considerando a forma que restou no acórdão, o Confea não identificou a existência de tal situação, o que era de se esperar, já que o pagamento concomitante de diárias e ajuda de custo, de fato, só estava ocorrendo quando do deslocamento fora do domicílio do beneficiário.
Desse modo, entendo que, embora o Tribunal tenha decidido pela existência de irregularidades nos pagamentos concomitantes das citadas parcelas indenizatórias, conforme consta no relatório e voto que subsidiaram a prolação do Acórdão 908/2016-TCU-Plenário, o erro material em questão inviabilizou o alcance dos efeitos pretendidos com a determinação exarada.
Portanto, em vez de considerar atendida a determinação constante do item 9.2 do citado acórdão, como proposto na instrução acostada à peça 111 (letra 'b') , considero que restou prejudicado seu cumprimento, em virtude de erro material existente.
Em adição, por este se tratar de momento processual distinto, em que há novos indícios de irregularidade em análise, entendo, em anuência à proposta constante da instrução (letra 'd') , com os mencionados ajustes de forma, que não é o caso de se reformar o mencionado acórdão, mas de conversão dos autos em tomada de contas especial, nos termos do art. 47 da Lei 8.443, de 16 de julho de 1992.
O presente caso indica ser mais efetiva sua condução diretamente pelo Tribunal, já que abrange não somente a irregularidade do pagamento de verbas concomitantes (já discutidos em outro momento processual) , como também as relacionadas aos pagamentos feitos em valores superiores aos preconizados no item 9.3 do citado acórdão, inclusive a título retroativo. 
Vale registrar que, no Voto que subsidiou o Acórdão 170/2018-TCU-Plenário (Relator Min. Benjamin Zymler) , há orientação aplicável a este caso, no sentido de conversão dos autos em TCE, conforme a seguir:
80. Entendo que realmente exista um indício de dano a ser apurado, o que enseja a instauração de processo de tomada de contas especial, mas creio que as circunstâncias fáticas estejam a exigir que o processo de tomada de contas especial seja conduzido diretamente pelo Tribunal. São inteiramente aplicáveis as considerações que fiz no voto condutor do Acórdão 1522/2016-TCU-Plenário, ao observar que o Tribunal deveria evitar, em processos de fiscalização, a expedição de determinações para que o órgão da Administração instaure procedimento de tomada de contas especial, nas situações em que disponha de todos os elementos fáticos para apuração da responsabilidade e a quantificação do dano, por motu próprio, ou nas quais tais evidências possam ser buscadas e, na sequência, analisadas pela própria Secretaria do Tribunal.
Sobre a proposta de sanção ao Sr. José Tadeu da Silva pelo atraso de dez meses no atendimento da determinação constante do item 9.2, deixo de acompanhar o consignado na instrução em exame (letra 'c') . 
De fato, o art. 58, inciso IV, da Lei 8.443 prevê a aplicação de multa pelo não atendimento, no prazo fixado, sem causa justificada, à decisão do Tribunal. Contudo, no presente caso, não se avaliou se haveria ou não justificativa para o atraso. Além disso, devido à existência do citado erro material, esse subitem da deliberação acabou por não contribuir para o ressarcimento dos valores pagos indevidamente a título de diárias e ajuda de custo quando havia deslocamento fora do domicílio do beneficiário. 
No tocante à letra 'g' da proposta de encaminhamento, antes de oferecer ajustes, passo a tecer outras considerações, além daquelas já realizadas na peça 111 (item II.5, §§177 a 185) .
Em suma, a análise da instrução traz o entendimento de que o pagamento de verbas indenizatórias a conselheiros para a realização de atividades administrativas regulares seria indevido, por não guardar respaldo no art. 58 da Lei 8.112, de 11 de dezembro de 1990, e por afrontar a jurisprudência do TCU. 
Com efeito, no tocante à natureza das diárias, este Tribunal já pacificou o assunto, conforme vasta lista de acórdãos colacionados na instrução, no sentido de que é necessário observar o caráter eventual e transitório do deslocamento, bem como não se configurar como espécie de remuneração. Assim, atividades consideradas regulares não se enquadrariam nessa indicação.
No caso dos conselhos federais de fiscalização de profissões, como o Confea, que têm em sua composição representantes oriundos de diversos estados da federação, há a necessidade de os conselheiros se deslocarem de seus domicílios para a sede do órgão, como nos casos de realização de sessões deliberativas, fazendo jus à indenização pelas despesas de pousada, alimentação e locomoção, conforme previsto na Lei 8.112/1990 e no Decreto 5.992, de 19 de dezembro de 2006. Vale dizer que, mesmo em tais casos, não se pode perder de vista o caráter eventual e transitório da indenização. 
Assim, considero que a prevenção à ocorrência de irregularidades no pagamento de diárias não viria com a vedação expressa nos normativos ao pagamento de diárias a conselheiros para a realização de atividades administrativas regulares, até mesmo porque o conceito amplo poderia gerar interpretações distorcidas. Assim, entendo ser mais adequado cientificar o órgão quanto ao correto entendimento acerca da natureza dessa verba indenizatória, conforme exposto acima.   
Para suportar tal conclusão, trago à baila situação encontrada na auditoria realizada no Confea em 2017, que revelou a quantidade de diárias recebidas por conselheiros (peça 119 do TC Processo 023.357/2017-7) , conforme exemplificado na tabela abaixo: 
Quando questionado no âmbito daquela auditoria sobre as informações constantes da tabela acima, o Confea informou que os deslocamentos ocorreram não somente para participar de reuniões plenárias, como também de comissões, grupos de trabalho e da diretoria, e para participar de eventos nacionais e internacionais.
Vê-se então que a causa principal de pagamentos indevidos de diárias não está relacionada propriamente com os eventos denominados na portaria como atividades administrativas, mas com a falta de entendimento daquele órgão com relação ao caráter eventual e transitório que a rubrica se destina, observável notadamente pela elevada frequência com que ocorreriam os eventos. Mesmo que seja para participação em eventos e reuniões institucionais, os deslocamentos e respectivas indenizações não devem ser caracterizados como permanentes ou espécie de remuneração, como ficam claramente constatados a partir da tabela acima.     
Desse modo, quanto a essa questão, considero adequado que seja dada ciência ao Confea de que o pagamento de diárias que descaracterize seu caráter eventual e transitório ou se configure como espécie de remuneração afronta o art. 58 da Lei 8.112/1990, art. 2º do Decreto 5.992/2006, e Acórdãos TCU 1.544/2016-P (Relator Min. Augusto Sherman) e 558/2015-P (Relator Min. Marcos Bemquerer) e sujeita os responsáveis que derem causa a tal irregularidade à sanção por este Tribunal.  
Por fim, apesar de anuir à proposta constante de letra 'f', ressalto ao Exmo. Relator, Ministro Weder de Oliveira, a existência da Fiscalização de Orientação Centralizada coordenada pela Secex-RS (TC Processo 036.608/2016-5) , na qual está sendo tratada de maneira consolidada e abrangente aspectos relacionados à gestão dos conselhos de fiscalização profissional, dentre os quais se destaca o pagamento de diárias, a qual poderá oferecer proposta de uniformização para todos os conselhos.
Pelo exposto, encaminho os autos ao gabinete do Exmo. Relator com a seguinte proposta alternativa:
Conhecer da presente denúncia, para, no mérito, considerá-la procedente;
Considerar prejudicado o cumprimento do item 9.2 do Acórdão 908/2016-TCU-Plenário, em virtude da existência de erro material na decisão;
c)	Com fulcro no art. 47 da Lei 8.443/1992 c/c art. 252 do RITCU, converter os autos em Tomada de Contas Especial para que se proceda à identificação dos responsáveis e quantificação do dano oriundo das seguintes irregularidades: 
i. pagamento da verba indenizatória 'Ajuda de Custo' (AC) concomitantemente ao pagamento de diárias, resultando em duplicidade de indenização; 
ii. definição, na Portaria da Presidência AD 152/2016, de valores de diárias injustificados e notadamente acima daqueles estabelecidos no Decreto 5.992/2006, resultando em pagamentos de diárias em valores desarrazoados; 
iii. pagamento retroativo de diárias a título de ajuste de contas com base em valor manifestamente desarrazoado; 
Autorizar desde já a realização de diligências e/ou inspeções que se fizerem necessárias à instrução da Tomada de Contas Especial de que trata o item anterior.
Revogar a medida cautelar então vigente do Ministro Relator Weder de Oliveira, exarada no Despacho de 27/10/2017;
Cientificar o Confea que os novos valores de diárias constantes da Decisão de Diretoria CD-066/2018 se encontram em consonância com o item 9.3 do Acórdão 908/2016-TCU-Plenário;
Dar ciência ao Confea de que o pagamento de diárias que descaracterize seu caráter eventual e transitório ou se configure como espécie de remuneração afronta o art. 58 da Lei 8.112/1990, o art. 2º do Decreto 5.992/2006, e a jurisprudência dessa Corte, a exemplo dos Acórdãos 1.544/2016-P (Relator Min. Augusto Sherman) e 558/2015-P (Relator Min. Marcos Bemquerer) , sujeitando os responsáveis por tal irregularidade à sanção por este Tribunal;
Dar ciência ao Confea de que não constam da aba 'legislação' do portal da entidade os normativos dos tipos Portaria da Presidência-AD e Decisão do Conselho Diretor-CD que versam sobre valores de diárias, em prejuízo ao princípio da transparência e em afronta à determinação constante do subitem 9.1.1.4 do Acórdão 96/2016-Plenário (Relator Min. Weder de Oliveira) ;
Apensar os presentes autos ao processo de tomada de contas especial que vier a ser autuado, na forma prevista no art. 41 da Resolução - TCU 259/2014."
É o relatório.

8.1. Igor Tadeu Garcia e outros, representando Conselho Federal de Engenharia e Agronomia.  
8.2. Wilton Luis da Silva Gomes (220788/OAB-SP) e outros, representando José Tadeu da Silva.

Não atuou.

DENÚNCIA. SUPOSTAS IRREGULARIDADES NO PAGAMENTO DE DIÁRIAS E DE AJUDA DE CUSTO AOS MEMBROS E FUNCIONÁRIOS DO CONSELHO FEDERAL DE ENGENHARIA E ARQUITETURA. CONHECIMENTO. ADOÇÃO DE MEDIDA ACAUTELATÓRIA. PROCEDÊNCIA. DETERMINAÇÃO. CIÊNCIA. NOVA DENÚNCIA. DETERMINAÇÃO DE AUDIÊNCIA E DILIGÊNCIA. ADOÇÃO DE NOVA MEDIDA CAUTELAR. MONITORAMENTO DO ACÓRDÃO. IMPOSSIBILIDADE DE CUMPRIMENTO DO ITEM 9.2 DO ACÓRDÃO 908/2016-TCU-PLENÁRIO. AFASTAMENTO DA APLICAÇÃO DE MULTA. PAGAMENTO INDEVIDO DE DIÁRIAS EM INOBSERVÂNCIA AO ITEM 9.3 DO REFERIDO DECISUM. DETERMINAÇÃO DE CONVERSÃO DO PROCESSO EM TOMADA DE CONTAS ESPECIAL. VERIFICAÇÃO DA RAZOABILIDADE E DA ECONOMICIDADE DOS VALORES DE DIÁRIAS. REVOGAÇÃO DA MEDIDA CAUTELAR. PAGAMENTO ILEGAL DE DIÁRIAS PARA A REALIZAÇÃO DE ATIVIDADES ADMINISTRATIVAS. AUSÊNCIA DE PUBLICIDADE NO PORTAL DA ENTIDADE SOBRE OS VALORES DE DIÁRIAS. CIÊNCIAS.

DENÚNCIA (DEN)

Secretaria de Fiscalização de Infraestrutura Urbana (SeinfraUrb).

Trata-se de denúncia acerca de irregularidades ocorridas no Conselho Federal de Engenharia e Agronomia (Confea) , relacionadas aos valores estabelecidos em portaria para emissão de diárias e passagens, ajuda de custo e auxílio traslado concedidos a membros e empregados do referido conselho.
A denúncia foi conhecida e apreciada no mérito, sendo considerada procedente, nos termos do Acórdão 908/2016-TCU-Plenário, de 13/4/2016, por meio do qual este Tribunal expediu a seguinte determinação e ciência ao Confea:
"9.2. determinar ao Conselho Federal de Engenharia e Agronomia (Confea) que promova no prazo de 90 (noventa) dias ações administrativas visando o levantamento e o ressarcimento, com atualização monetária, pelos beneficiários dos valores pagos a título de diárias recebidas conjuntamente com a concessão de ajuda de custo, nos casos em que não houve viagens e deslocamentos fora da sede, após a edição das portarias AD-153/2014 e AD-0154/2014, devendo, se necessário, ser instaurado o devido processo de tomada de contas especial;
9.3. cientificar o Conselho Federal de Engenharia e Agronomia (Confea) que, na fixação dos valores das diárias e de outras indenizações correlatas, com base no art. 2º, § 3º da Lei 11.000/2004, deverão ser observados os princípios da razoabilidade e da economicidade e que a adoção de importâncias desarrazoadas, assim entendidos os que injustificadamente excedam aqueles estabelecidos nos Decretos 5.992/2006, anexo I, classificações 'B' e 'C' e anexo II e no Decreto 71.733/1973, anexo III, grupo 'D', classes II e III, com alterações posteriores, poderá ensejar a aplicação de medidas sancionadoras por este Tribunal;"
Após a prolação da deliberação supramencionada, nova denúncia foi acostada a estes autos informando que o Confea majorou para R$ 810,00 os valores das diárias nacionais para o presidente e para os conselheiros federais titulares e suplentes (peça 38) .
Considerando a deliberação acima transcrita, bem como o envio da nova denúncia a esta Corte, a SeinfraUrb realizou monitoramento do cumprimento da determinação e da ciência expedidas, concluindo pelo descumprimento de ambas (peças 55-57) .  
Por meio do despacho de peça 60, determinei a realização de audiência do ex-presidente do Confea Sr. José Tadeu da Silva pelo não cumprimento da determinação constante no item 9.2 do Acórdão 908/2016-TCU-Plenário, bem como a realização de diligência para que o Confea enviasse "ao TCU memória de cálculo detalhada de todas as diárias pagas desde 9/3/2017, última data do cadastro das diárias da planilha já enviada, até a data mais recente em que o pagamento das diárias foi feito em desacordo com o Acórdão 908/2016-TCU-Plenário".
Na mesma ocasião, com fundamento no art. 276, caput, do RI/TCU, determinei, cautelarmente, ao Confea que se abstivesse de:
	"a) pagar diárias aos seus conselheiros e presidente em valores superiores a R$ 406,70 (diárias nacionais) e US$ 460,00 (diárias internacionais) , equivalentes às diárias pagas a diretor-presidente de agência reguladora no âmbito do Poder Executivo;
	b) pagar diárias aos seus servidores em valores superiores a R$ 224,20 (diárias nacionais) e US$ 370,00 (diárias internacionais) , equivalentes às diárias pagas a servidores de nível superior no âmbito do Poder Executivo".
A decisão cautelar em comento foi homologada pelo Plenário desta Casa na sessão de 1º/11/2017.
Neste momento processual, examino, novamente, o cumprimento das determinações constantes dos itens 9.2 e 9.3 do Acórdão 908/2016-TCU-Plenário, além de analisar as respostas à audiência e à diligência determinadas por meio do despacho inserto à peça 60.
O auditor responsável pela última instrução (peça 111) considera que os elementos apresentados em resposta à audiência permitem concluir pelo atendimento do item 9.2 do referido Acórdão 908/2016-TCU-Plenário, mas propõe a aplicação da multa prevista no art. 58, IV, da Lei 8.443/1992, ao ex-presidente do Confea José Tadeu da Silva, em razão da intempestividade no cumprimento da deliberação em tela.
Ainda a respeito desse item, referente ao pagamento concomitante de diárias e de ajuda de custo em casos de viagens e deslocamentos para fora da sede, a proposta do auditor é de converter o presente processo em tomada de contas especial (TCE) para a identificação dos responsáveis e a quantificação do débito concernente ao pagamento indevido de ajuda de custo àqueles que já estavam recebendo diárias.
O titular da SeinfraUrb diverge do auditor quanto ao atendimento do item 9.2, pois considera que houve erro material no Acórdão 908/2016-TCU-Plenário e que o cumprimento desse item restou prejudicado, haja vista que a determinação ao Confea, equivocadamente, tratou dos "casos em que não houve viagens e deslocamentos fora da sede, após a edição das portarias AD-153/2014 e AD-0154/2014", contrariando o teor do relatório e do voto que tratavam de situações em que houve, de fato, pagamentos em duplicidade referentes a viagens e deslocamentos fora da sede.
Considerando que os novos elementos carreados aos autos nesta fase processual demonstram a existência de indícios de irregularidades que impõem a conversão do processo em TCE, o titular da unidade instrutiva entende desnecessária a correção do erro material ou qualquer outra medida processual adicional.
O secretário da SeinfraUrb também rejeita a proposta de aplicação de multa ao ex-presidente do Confea, uma vez que o atendimento do item 9.2 do acórdão monitorado restou prejudicado devido ao equívoco na redação do referido item. 
Quanto ao item 9.3 do acórdão em tela, a conclusão convergente da unidade instrutiva é no sentido de que o Confea não observou os princípios da razoabilidade e da economicidade ao majorar os valores de diárias, o que também demanda a conversão dos autos em tomada de contas especial, para identificar os responsáveis e quantificar o débito decorrente da fixação, por meio da portaria da Presidência AD 152/2016, de valores de diárias injustificados e acima daqueles estabelecidos no Decreto 5.992/2006.
A unidade instrutiva verificou, além da questão supramencionada, que a diretoria do Confea aprovou, indevidamente, o pagamento retroativo de diárias (ajuste de contas) , concernente à diferença entre o que foi pago pela entidade nos períodos em que as diárias foram fixadas em consonância com os valores previstos no Decreto 5.992/2006 e na Lei 11.000/2004 (em cumprimento à primeira medida acautelatória por mim expedida) e o que foi fixado por novas deliberações da diretoria, após a cientificação do Acórdão 908/2016-TCU-Plenário. Para esses casos, a proposta também é de conversão do processo em TCE.
Relativamente à diligência determinada, a unidade instrutiva registra que o Confea apresentou planilhas contendo os valores das diárias pagas a partir de 9/3/2017 até a data da edição da Portaria AD-332, de 30/10/2017. Dessa forma, a medida saneadora foi atendida.
Insta ressaltar que o novo presidente do Confea encaminhou a este Tribunal o estudo referente aos novos valores de diárias. A unidade instrutiva analisou o estudo e concluiu que os novos valores propostos estão devidamente justificados e atendem aos princípios da economicidade e da razoabilidade.
Diante da conclusão supra, a proposta da unidade instrutiva é no sentido de revogar a medida cautelar expedida em 27/10/2017, ainda vigente, de modo que passem a vigorar os novos valores de diárias aprovadas pela decisão da Diretoria CD-066/2018.
Por fim, subsistiram as irregularidades referentes ao pagamento de diárias a conselheiros para a realização de trabalhos administrativos, bem como à ausência de publicação no portal do Confea dos normativos que versam a respeito dos valores de diárias. A proposta uníssona para este caso é de dar ciência à entidade.
Já em relação ao pagamento de diárias para a realização de trabalhos administrativos, o que está em desacordo com os arts. 58 e 59 da Lei 8.112/1990, além de contrariar jurisprudência deste Tribunal, o auditor instrutor propugna a expedição de determinação corretiva, enquanto o secretário considera mais adequado dar ciência do fato ao Confea.
II
Preliminarmente, cumpre-me destacar o trabalho aprofundado da SeifraUrb no que tange ao exame da regularidade dos pagamentos de diárias pelo Confea. Os fatos tratados neste voto estão devidamente circunstanciados e analisados na instrução e no pronunciamento da unidade técnica, cujas peças, 110 e 113, compõem o relatório antecedente.
Acolho as propostas de conversão dos autos em tomada de contas especial. No item 9.2 do Acórdão 908/2016-TCU-Plenário, esta Corte de Contas fixou prazo para que o Confea adotasse medidas administrativas visando ao levantamento e ao ressarcimento pelos beneficiários dos valores pagos indevidamente a título de diárias conjuntamente com o pagamento de ajuda de custo.
Conforme explicado nas peças instrutivas (peça 111 e 113) , por equívoco, o acórdão referiu-se aos casos em que "não houve viagens e deslocamentos fora da sede", o que configurou erro material e impediu o atingimento do objetivo pretendido por meio da determinação expedida no referido Acórdão 908/2016-TCU-Plenário.
A esse respeito, endosso os argumentos do titular da unidade instrutiva quanto à desnecessidade de correção de erro material tendo em vista que os novos elementos juntados aos autos pelo Confea, em atendimento à diligência de peça 43, confirmam a existência de dano aos cofres da entidade e impõem a conversão dos autos em tomada de contas especial.
Consequentemente, devido ao equívoco na redação do item 9.2 do Acórdão 908/2016-TCU-Plenário, não é cabível a aplicação de multa ao responsável ouvido em audiência.
Relativamente ao item 9.3 do acordão monitorado, verificou-se que a gestão anterior do Confea deliberadamente não observou os parâmetros estabelecidos no dispositivo em tela, conforme consignado nos excertos da instrução a seguir transcritos:
"63.	Conforme explanado no item introdutório, após a primeira decisão cautelar proferida nos autos em 23/12/2015 (peça 13) , o Confea expediu a Portaria AD-038 (peça 51, p. 16-17) , de 28/1/2016, que reduziu os valores das diárias e suspendeu o pagamento da ajuda de custo, previstos nas portarias Confea AD-153/2014 e AD-154/2014 (peça 1, p. 15-28) . Devido a essa medida acautelatória, o Relator, no item 21 do seu Voto (peça 34, p. 5) , de 13/4/2016, deixou de acolher a proposta (peça 28) desta unidade técnica no sentido de aplicar multa aos gestores responsáveis, o que conduziu ao Acórdão 908/2016-TCU-Plenário que impôs os limites do Dec. 5.992/2006 para diárias nacionais e do Decreto 71.733/1973 para diárias internacionais.
64.		O TCU comunicou essa decisão ao gestor por meio do Ofício 0244/2016-TCU/SeinfraUrbana, de 25/4/2016 (peça 36) , e, dez dias depois, o então presidente do Confea editou a Portaria AD 152/2016, de 6/5/2016, majorando as diárias do Presidente do Confea e dos Conselheiros Federais para R$ 810,00 e em seguida editou a Portaria AD 126/2017, de 26/5/2017 (peça 110) , majorando as diárias de conselheiros regionais, servidores e outros, tudo com base no estudo constante do processo administrativo 446/2016 (peças 85-89) . Em relação à verba indenizatória de deslocamentos entre a residência, o aeroporto, e a sede do evento, ressalte-se que esta indenização já está contemplada no Auxílio Traslado, que o Dec. 5.992/2006 fixou em R$ 95,00 e foi objeto de medida cautelar do Ministro Weder de Oliveira, em 23/12/2015, que determinou obediência ao Decreto.
65.		Da mesma forma, a Procuradoria Jurídica do próprio Confea não vê conflito algum nos acautelamentos, conforme conclusão do Parecer 002/20-SUJUD/PROJ, de 4/3/2016, afirmando que "não se vislumbra qualquer conflito entre as decisões proferidas pela 9ª Vara Federal da Seção Judiciária do Distrito Federal e do Tribunal de Contas da União no que tange aos valores das diárias a serem pagas pelo Confea a seus representantes e empregados" (peça 86, p. 6-10) .
66.		O Confea alega (peça 51 p. 2) que a majoração do valor das diárias atendeu aos ditames do Acórdão 908/2016-TCU-Plenário, de 13/4/2016, pois considerou estudos técnicos e jurídicos contidos no processo administrativo 446/2016 (peças 85-89) e, portanto, de acordo com aquele Conselho, não se poderia falar em descumprimento de decisão do TCU. 
67.		Todavia, constata-se que o proc. Confea 446/2016 contém dois estudos, e a justificativa para a majoração das diárias se baseia no segundo, que possuía diversas fragilidades e inconsistências, conforme consta na instrução à peça 55, que fundamentou o Despacho à peça 60, que determinou a adoção da segunda medida acautelatória. 
 (...) 
105.	Em outras palavras, mesmo com o posicionamento prévio do Tribunal quando à necessidade de se observar os Decretos 5.992/2006 e 71.733/1973, com alerta explícito sobre a possibilidade de aplicação de medidas sancionadoras caso houvesse excesso injustificado nos valores das diárias, o Confea descumpriu o que havia sido recém determinado pelo TCU, procedendo a uma 'conta de chegada' para tentar manter o valor das diárias próximo ao que estava se pagando anteriormente.
106.	Em decorrência do segundo estudo contido no processo administrativo 466/2016 (peça 87, p. 25-48; peça 88, p. 1-27) , utilizando os paradigmas propostos pelo então vice-presidente (peça 87, p. 22-24) , e determinados pelo presidente à época, foi apresentada a tabela abaixo contendo os valores mínimos, médios e máximos de custos com hospedagem, alimentação e transporte urbano na capital federal, para servir de paradigma nos valores de diárias do Confea.
 (...) 
117.	Do mesmo modo, baseado no segundo estudo contido no processo administrativo 466/2016 (peça 87, p. 25-48; peça 88, p. 1-27) , onde foram utilizados os paradigmas indevidamente  propostos pelo vice-presidente (peça 87, p. 22-24) e implementados pelo presidente da entidade à época, Sr. José Tadeu da Silva, o Confea  emitiu a Decisão de Diretoria CD-115/2016 (peça 89, p. 2-4) , de 17/5/2016, onde se definem novos valores de diárias, sendo Superintendente/Chefe de Gabinete, R$580,00; Gerente/ Assessor III, R$ 535,00; Chefe de Setor/ Assessor II, R$ 490,00; Assessor I, R$445,00; demais empregados, R$ 400,00.
118.	Também essa Decisão de Diretoria CD-115/2016, de 17/5/2016, foi aprovada posteriormente à Portaria da Presidência AD 152/2016, de 6/5/2016. Com isso, a aludida portaria assinada pelo presidente do Confea à época, Sr. José Tadeu da Silva, ad referendum do Plenário do Confea, induziu o colegiado a aprovar a majoração das diárias sem efetivamente atender ao Acórdão do Tribunal.
119.	Como se pode verificar, em que pese ter sido expedida medida cautelar deste Tribunal para resguardar o erário enquanto se discutia o mérito do valor das diárias, o presidente elaborou um estudo distorcido, com premissas claramente equivocadas, para que se chegasse a um valor de diárias próximo ao que estava sendo pago e que este Tribunal vinha questionando. Apenas dez dias depois do conhecimento da medida cautelar, o presidente do Confea à época induziu o colegiado a adotar tais valores injustificados de diárias, sem levar tal fato sequer a conhecimento desta Corte, o que acarretou pagamentos de diárias em valores notadamente acima dos razoáveis, infringindo, assim, os termos do Acórdão 908/2016-TCU-Plenário." (grifei) 
Além do descumprimento deliberado do item 9.3 do Acórdão 98/2016-TCU-Plenário, conduta que considero extremamente grave, de se destacar ainda o pagamento retroativo de diárias pelo Confea, utilizando-se como base as diárias majoradas injustificadamente, após a prolação da decisão mencionada desta Corte de Contas, segundo demonstrado nos itens do 155 a 169 da instrução (peça 111) .
Tais casos seriam passíveis de aplicação de multa e de inabilitação dos responsáveis para o exercício de cargo em comissão ou função de confiança no âmbito do Administração Pública. Considerando, contudo, que estou acolhendo a proposta de conversão dos autos em tomada de contas especial, bem como o fato de que os responsáveis serão oportunamente instados a apresentar defesa acerca das irregularidades em destaque, não proponho neste momento medidas de caráter sancionatório.
A respeito dos novos valores de diárias aprovados pela nova gestão do Confea (Decisão da Diretoria CD -066/2018, de 12/6/2018) , endosso a análise empreendida pela SeinfraUrb nos itens 186 a 203 da instrução de peça 111 (reproduzida no relatório antecedente) . Tendo em vista, portanto, que os novos valores atendem aos princípios da razoabilidade e da economicidade, a medida cautelar ora em vigor deve ser revogada.
Outra irregularidade verificada pela unidade instrutiva refere-se ao pagamento de verbas indenizatórias a conselheiros para a realização de atividades administrativas, em desconformidade com a finalidade das diárias, prescrita no art. 58 da Lei 8.112/1990, além de afrontar a jurisprudência desta Casa. Sobre essa questão, acompanho integralmente ao pronunciamento do titular da SeinfraUrb, devendo-se dar ciência do fato ao Confea.
Por fim, tendo em vista a constatação de que normativos tais como portaria da Presidência - AD e decisão do Conselho Diretor-CD relativos aos valores de diárias não constam do portal do Confea, o que implica inobservância do princípio da transparência, acolho as propostas uniformes da unidade instrutiva de se dar ciência da irregularidade à entidade.
Ressalto que está em exame no meu gabinete o relatório consolidado concernente à Fiscalização de Orientação Centralizada coordenada pela então Secex-RS (TC 036.608/2016-5) , que permitirá a este Tribunal deliberar sobre aspectos relacionados à gestão dos conselhos de fiscalização profissional, o que inclui a questão das diárias.
***
Consigno que, no presente caso, a cientificação a que se refere o parágrafo único do art. 198 do RI/TCU resta prejudicada, devendo ser dado conhecimento da determinação de conversão dos autos em tomada de contas especial ao Plenário do próprio Confea.
Diante do exposto, voto pela aprovação do acórdão que ora submeto à apreciação deste Colegiado.
TCU, Sala das Sessões Ministro Luciano Brandão Alves de Souza, em tagDataSessao.
Weder de Oliveira
Relator